---
title: "Tarea 2 - Problema 3: Predicción de rotación laboral"
subtitle: "Minería de Datos"
author: "COMPLETAR: nombres del grupo"
date: "`r Sys.Date()`"
output:
  pdf_document:
    toc: true
    number_sections: false
---

```{r setup, include=FALSE}
knitr::opts_chunk$set(echo = TRUE, warning = FALSE, message = FALSE)
```

```{r paquetes}
# cargamos los paquetes que vamos a usar en el problema
library(tidyverse)
library(modeldata)
library(broom)
```

# Problema 3: Predicción de rotación laboral

## 3.1 Preparación de datos

### a) Carga del dataset

```{r carga-datos}
data(attrition, package = "modeldata")
```

### b) Dimensiones, tipos de variables y valores perdidos

```{r exploracion-inicial}
# dimensiones del dataset
dim(attrition)

# estructura y tipo de cada variable
glimpse(attrition)

# valores perdidos por columna
colSums(is.na(attrition))
```

El dataset tiene 1.470 trabajadores y 31 variables. Hay 16 variables numéricas (como Age, MonthlyIncome o YearsAtCompany) y 15 categóricas: algunas son categorías sin orden como JobRole o OverTime, y otras son escalas ordenadas como JobSatisfaction o WorkLifeBalance. Al revisar los valores perdidos, todas las columnas dan 0 NAs, así que no vamos a necesitar imputar nada.

### c) Distribución de la variable respuesta

```{r distribucion-respuesta}
attrition %>%
  count(Attrition) %>%
  mutate(prop = round(n / sum(n), 3))
```

### d) Desbalance de clases

La variable respuesta está bastante desbalanceada: el 83,9% de los trabajadores se quedó en la empresa (1.233 casos) y solo el 16,1% renunció (237 casos). Esto es un problema para la predicción, porque un modelo que dijera "No" para todo el mundo acertaría como el 84% de las veces sin detectar ni una sola renuncia, que es justo lo que nos interesa. Por eso más adelante no vamos a mirar solo el accuracy, sino también la sensibilidad, la balanced accuracy y el AUC.

### e) Partición entrenamiento / prueba (70/30)

```{r particion}
# fijamos la semilla para que la particion sea reproducible
set.seed(2026)

n <- nrow(attrition)
idx_train <- sample(1:n, size = round(0.7 * n))

attr_train <- attrition[idx_train, ]
attr_test  <- attrition[-idx_train, ]

# verificamos los tamaños
nrow(attr_train)
nrow(attr_test)

# revisamos que la proporcion de Attrition se mantenga parecida en ambos
prop.table(table(attr_train$Attrition))
prop.table(table(attr_test$Attrition))
```

Separamos los datos en 70% entrenamiento (1.029 filas) y 30% prueba (441 filas), usando set.seed para que la partición sea siempre la misma y el informe sea reproducible. Verificamos que la proporción de rotación se mantiene parecida en ambos conjuntos. Esta misma partición se usa para todos los modelos del problema, así la comparación entre ellos es justa.

### f) Variables numéricas y categóricas

```{r tipos-variables}
vars_num <- attrition %>% select(where(is.numeric)) %>% names()
vars_cat <- attrition %>% select(where(is.factor)) %>% names()

vars_num
vars_cat
```

### g) Estrategia de preprocesamiento

Nuestra estrategia de preprocesamiento tiene cinco pasos:

1. **Factores:** las variables categóricas ya vienen como factores en esta versión del dataset (lo verificamos con glimpse), así que no hay que convertir nada.

2. **Variables dummy:** los modelos ridge y lasso de la sección 3.5 solo aceptan matrices numéricas, así que las categóricas se van a convertir en columnas de 0 y 1 usando model.matrix(). Por ejemplo, OverTime pasa a ser una columna OverTimeYes que vale 1 si la persona hace horas extra.

3. **Estandarización:** las variables numéricas están en escalas muy distintas (MonthlyIncome llega a miles y JobSatisfaction va de 1 a 4). Como PCA, clustering y la regresión penalizada son sensibles a la escala, hay que estandarizar (media 0, desviación 1). Algo importante: los parámetros de la estandarización se calculan solo con entrenamiento y después se aplican a prueba, para no filtrar información del test (data leakage).

4. **Varianza cero o casi cero:** una variable que vale casi lo mismo para todos no sirve para diferenciar a nadie, así que se revisa y se elimina si aparece alguna.

5. **Valores perdidos:** ya verificamos que no hay, así que no se necesita imputación.

```{r varianza-cero}
# buscamos variables con varianza casi cero de forma manual:
# contamos cuantos valores distintos tiene cada variable numerica
attr_train %>%
  summarise(across(where(is.numeric), ~ n_distinct(.))) %>%
  pivot_longer(everything(), names_to = "variable", values_to = "n_valores") %>%
  arrange(n_valores)
```

Ninguna variable numérica tiene un único valor, o sea que no hay variables con varianza cero que eliminar. La que tiene menos valores distintos es PerformanceRating (solo toma dos valores), pero igual aporta algo de información así que decidimos mantenerla.

## 3.2 Visualización exploratoria

Todos los graficos se construyen con los datos de **entrenamiento**,
para no "mirar" el conjunto de prueba antes de la evaluacion final.

### a) Rotación según OverTime

```{r plot-overtime}
attr_train %>%
  ggplot(aes(x = OverTime, fill = Attrition)) +
  geom_bar(position = "fill") +
  labs(y = "Proporción", x = "Horas extra",
       title = "Rotación laboral según horas extra") +
  theme_minimal()
```

La diferencia es muy clara: entre quienes hacen horas extra, la proporción que renuncia es bastante mayor que entre quienes no las hacen (aproximadamente el triple). Es el patrón más marcado que encontramos en la exploración y adelanta que OverTime debería ser importante en los modelos.

### b) Ingreso mensual según Attrition

```{r plot-ingreso}
attr_train %>%
  ggplot(aes(x = Attrition, y = MonthlyIncome, fill = Attrition)) +
  geom_boxplot() +
  labs(title = "Ingreso mensual según rotación",
       y = "Ingreso mensual", x = "Rotación") +
  theme_minimal()
```

La mediana de ingreso de los que renuncian es claramente más baja que la de los que se quedan. Tiene sentido: con sueldo bajo hay más incentivo para buscar otro trabajo. Igual se ve harta superposición entre las cajas, así que el sueldo por sí solo no separa perfectamente a los dos grupos.

### c) Edad y Attrition

```{r plot-edad}
attr_train %>%
  ggplot(aes(x = Age, fill = Attrition)) +
  geom_density(alpha = 0.5) +
  labs(title = "Distribución de edad según rotación",
       x = "Edad", y = "Densidad") +
  theme_minimal()
```

La curva de los que renuncian está corrida hacia la izquierda: la rotación se concentra en trabajadores jóvenes, más o menos entre los 25 y 35 años. Después de los 40 la renuncia se vuelve mucho menos frecuente.

### d) Rotación según JobRole

```{r plot-cargo, fig.height=5}
attr_train %>%
  ggplot(aes(x = fct_rev(fct_infreq(JobRole)), fill = Attrition)) +
  geom_bar(position = "fill") +
  coord_flip() +
  labs(x = "Cargo", y = "Proporción",
       title = "Rotación laboral según cargo") +
  theme_minimal()
```

Hay cargos con mucha más rotación que otros: Sales Representative destaca lejos como el de mayor proporción de renuncias, seguido de Laboratory Technician. En cambio los cargos directivos (Manager, Research Director) casi no rotan. Esto sugiere que el tipo de trabajo importa harto, más allá de las características de la persona.

### e) Años en la empresa y Attrition

```{r plot-anios}
attr_train %>%
  ggplot(aes(x = Attrition, y = YearsAtCompany, fill = Attrition)) +
  geom_boxplot() +
  labs(title = "Años en la empresa según rotación",
       y = "Años en la empresa", x = "Rotación") +
  theme_minimal()
```

Los que renuncian llevan claramente menos años en la empresa. Además el riesgo parece concentrarse en los primeros años y después se aplana: no es que cada año baje el riesgo de forma pareja, sino que cae fuerte al principio y luego se estabiliza. Eso sugiere una relación no lineal entre antigüedad y rotación.

### f) Visualización adicional: ¿el efecto de las horas extra depende del sueldo?

Hipotesis del grupo: hacer horas extra se asocia a mayor rotacion,
pero el efecto es mas fuerte cuando el sueldo es bajo.

```{r plot-hipotesis}
attr_train %>%
  ggplot(aes(x = OverTime, y = MonthlyIncome, fill = Attrition)) +
  geom_boxplot() +
  labs(title = "Ingreso y horas extra según rotación",
       subtitle = "¿El efecto de las horas extra depende del sueldo?",
       x = "Horas extra", y = "Ingreso mensual") +
  theme_minimal()
```

Nuestra hipótesis era que las horas extra pesan más cuando el sueldo es bajo, y el gráfico apunta en esa dirección: dentro del grupo que hace horas extra, los que renuncian tienen sueldos claramente más bajos que los que se quedan. O sea, la combinación "horas extra + sueldo bajo" parece ser la zona de mayor riesgo, lo que sugiere una posible interacción entre ambas variables.

### Preguntas de interpretación

a) Las variables que más se asocian a rotación alta según los gráficos son: hacer horas extra, tener sueldo bajo, ser joven, llevar pocos años en la empresa y estar en ciertos cargos (sobre todo Sales Representative y Laboratory Technician).

b) Justamente esos patrones deberían servirle a un modelo predictivo: son las variables candidatas a salir significativas en la regresión logística de la siguiente sección.

c) YearsAtCompany muestra una relación no lineal (el riesgo cae rápido los primeros años y después se estabiliza), y probablemente Age tenga un comportamiento parecido.

## 3.3 Modelo logístico interpretable

### Ajuste del modelo

```{r modelo-logistico}
modelo_log <- glm(
  Attrition ~ Age + MonthlyIncome + OverTime + JobSatisfaction +
    YearsAtCompany + DistanceFromHome + JobLevel + WorkLifeBalance +
    TotalWorkingYears + JobRole,
  data = attr_train,
  family = binomial
)

summary(modelo_log)
```

### Odds ratios

```{r odds-ratios}
# exponentiate = TRUE transforma los coeficientes en odds ratios
tidy(modelo_log, exponentiate = TRUE, conf.int = TRUE) %>%
  mutate(across(where(is.numeric), ~ round(., 3)))
```

### a) Variables asociadas a mayor probabilidad de rotación

Con un nivel de significancia del 5%, las variables asociadas a mayor probabilidad de rotación son OverTime (p < 0,001), DistanceFromHome (p = 0,031) y varios cargos: Sales Representative (p < 0,001), Laboratory Technician (p = 0,001), Sales Executive (p = 0,003) y Human Resources (p = 0,012). Como factores protectores significativos aparecen la edad (p = 0,007), la satisfacción laboral en su componente lineal (p < 0,001) y el work-life balance. YearsAtCompany queda justo al borde (p = 0,051). Nos llamó la atención que MonthlyIncome no salió significativo (p = 0,156) a pesar de lo que vimos en los gráficos; creemos que su efecto queda "absorbido" por variables correlacionadas como el cargo.

### b) Interpretación de al menos cinco coeficientes con odds ratios

Antes de interpretar, un detalle: R descompone los factores ordinales (como JobSatisfaction) en componentes .L (tendencia lineal), .Q (cuadrática) y .C (cúbica). Para interpretar nos basta el componente lineal.

1. **OverTimeYes (OR = 5,49; IC 95%: 3,68–8,28):** un trabajador que hace horas extra tiene casi 5,5 veces las chances de renunciar que uno que no las hace, manteniendo lo demás constante. Es lejos el factor de riesgo más fuerte del modelo.

2. **Age (OR = 0,96):** cada año adicional de edad reduce las chances de renunciar en aproximadamente un 4%, lo que confirma que la rotación se concentra en la gente joven.

3. **JobSatisfaction.L (OR = 0,48):** hay una tendencia lineal significativa: a mayor satisfacción laboral, las chances de renunciar bajan de forma sostenida a lo largo de la escala.

4. **DistanceFromHome (OR = 1,03):** cada kilómetro extra entre la casa y el trabajo aumenta las chances de rotación en cerca de un 2,6%. Por kilómetro parece poco, pero acumulado en distancias grandes se vuelve relevante.

5. **JobRoleSales_Representative (OR = 13,29):** ser representante de ventas multiplica por más de 13 las chances de renunciar comparado con el cargo de referencia (Healthcare Representative). Eso sí, el intervalo de confianza es muy ancho (3,9–51,6), porque hay pocos trabajadores en ese cargo, así que el valor exacto hay que tomarlo con cautela.

### c) ¿Qué significa un odds ratio mayor que 1?

Un odds ratio mayor que 1 significa que la variable se asocia con un aumento en las chances de renunciar, manteniendo el resto constante. Por ejemplo, OverTimeYes tiene OR = 5,49: hacer horas extra multiplica por 5,5 las chances de rotación.

### d) ¿Qué significa un odds ratio menor que 1?

Un odds ratio menor que 1 indica un factor protector: la variable se asocia con una disminución de las chances de renunciar. Por ejemplo, Age tiene OR = 0,96, o sea que cada año adicional de edad reduce las chances en un 4% aproximadamente.

### e) Variables útiles para una intervención organizacional

Para intervenir, lo que importa es qué variables puede modificar la empresa. La principal es OverTime: es el factor de riesgo más fuerte (OR = 5,49) y depende directamente de decisiones de la organización, como limitar o compensar las horas extra. También se puede trabajar la satisfacción laboral y el work-life balance con políticas internas, y la distancia al hogar sugiere evaluar teletrabajo o flexibilidad. En cambio, variables como la edad no se pueden intervenir, aunque sirven para saber en qué perfiles enfocar los esfuerzos de retención.

## 3.4 Selección automática por AIC

El AIC balancea el ajuste del modelo con su complejidad: penaliza los
modelos con muchas variables. Un menor AIC indica un mejor equilibrio.

```{r modelo-aic, cache=TRUE}
# modelo completo con todas las variables del dataset
modelo_completo <- glm(Attrition ~ ., data = attr_train, family = binomial)

# seleccion backward: parte con todo y elimina variables paso a paso.
# usamos MASS::stepAIC() sin cargar MASS entero para evitar el conflicto
# de MASS::select() con dplyr::select()
modelo_aic <- MASS::stepAIC(modelo_completo, direction = "backward",
                            trace = FALSE)

# variables que sobrevivieron a la seleccion
formula(modelo_aic)
```

```{r comparacion-aic}
# comparacion de AIC entre modelo completo y seleccionado
AIC(modelo_completo)
AIC(modelo_aic)

# numero de coeficientes de cada modelo (para comparar complejidad)
length(coef(modelo_completo))
length(coef(modelo_aic))
```

### a) ¿Qué variables fueron seleccionadas?

<!-- COMPLETAR: listar las variables de formula(modelo_aic). -->

### b) ¿El modelo final es más simple que el inicial?

<!-- COMPLETAR: comparar el numero de variables/coeficientes de ambos
modelos. Lo esperable es que el modelo AIC tenga bastantes menos. -->

### c) ¿Qué variables fueron eliminadas?

<!-- COMPLETAR: listar las variables del modelo completo que NO
aparecen en formula(modelo_aic). -->

### d) ¿Coinciden con el análisis exploratorio?

<!-- COMPLETAR: comparar con los graficos de 3.2. Lo esperable es que
OverTime, JobSatisfaction y variables de ingreso/cargo sobrevivan,
coincidiendo con los patrones observados. Si alguna variable que se
veia importante en los graficos fue eliminada, comentarlo. -->

### e) ¿Un menor AIC garantiza mejor predicción en datos nuevos?

<!-- COMPLETAR. Idea central: NO. El AIC se calcula unicamente con los
datos de entrenamiento, por lo que es una aproximacion a la capacidad
de generalizacion, no una garantia. La unica forma de evaluar el
desempeño real en datos nuevos es medirlo en el conjunto de prueba,
lo que se hace en la seccion 3.6. -->

## 3.5 Ridge y lasso

Ridge y lasso son regresiones logisticas penalizadas: agregan un castigo
a los coeficientes grandes para evitar el sobreajuste. Ridge encoge los
coeficientes sin eliminarlos; lasso puede llevarlos exactamente a cero,
realizando seleccion de variables. El parametro lambda controla la
intensidad de la penalizacion y se elige por validacion cruzada.

```{r matrices-glmnet}
library(glmnet)

# glmnet requiere una matriz numerica: model.matrix convierte las
# variables categoricas en dummies (0/1). El [, -1] elimina la columna
# de intercepto que agrega por defecto.
x_train <- model.matrix(Attrition ~ ., data = attr_train)[, -1]
y_train <- attr_train$Attrition

x_test <- model.matrix(Attrition ~ ., data = attr_test)[, -1]
y_test <- attr_test$Attrition

# nota: glmnet estandariza las variables internamente (standardize = TRUE
# por defecto), por lo que no es necesario escalar a mano.
dim(x_train)
```

### a) b) c) Ajuste con validación cruzada

```{r cv-ridge-lasso, cache=TRUE}
set.seed(2026)

# ridge: alpha = 0 (encoge coeficientes, no elimina variables)
cv_ridge <- cv.glmnet(x_train, y_train, family = "binomial", alpha = 0)

# lasso: alpha = 1 (puede llevar coeficientes exactamente a cero)
cv_lasso <- cv.glmnet(x_train, y_train, family = "binomial", alpha = 1)
```

```{r curvas-cv, fig.height=4}
# curvas de validacion cruzada: error segun lambda.
# las lineas verticales marcan lambda.min y lambda.1se
par(mfrow = c(1, 2))
plot(cv_ridge, main = "Ridge")
plot(cv_lasso, main = "Lasso")
par(mfrow = c(1, 1))
```

### d) Comparación de lambda.min y lambda.1se

```{r lambdas}
# ridge
cv_ridge$lambda.min
cv_ridge$lambda.1se

# lasso
cv_lasso$lambda.min
cv_lasso$lambda.1se
```

<!-- COMPLETAR: reportar los valores. Idea para la interpretacion:
lambda.min es el que minimiza el error de validacion cruzada, mientras
que lambda.1se es un valor mas estricto cuyo error esta a menos de un
error estandar del minimo; produce un modelo mas simple con un
rendimiento practicamente equivalente. Para interpretacion se suele
preferir lambda.1se. -->

### e) Variables que conserva lasso

```{r coef-lasso}
# coeficientes del lasso con lambda.1se
coef_lasso <- coef(cv_lasso, s = "lambda.1se")

# nos quedamos solo con los coeficientes distintos de cero
coef_lasso_df <- data.frame(
  variable = rownames(coef_lasso),
  coeficiente = as.numeric(coef_lasso)
) %>%
  filter(coeficiente != 0, variable != "(Intercept)") %>%
  arrange(desc(abs(coeficiente)))

coef_lasso_df

# cuantas variables conserva lasso vs cuantas habia en total
nrow(coef_lasso_df)
ncol(x_train)
```

<!-- COMPLETAR: comentar cuantas variables (dummies) conserva lasso de
las disponibles y cuales son las principales. -->

### f) Gráfico de los coeficientes más relevantes del lasso

```{r plot-coef-lasso, fig.height=5}
coef_lasso_df %>%
  slice_max(abs(coeficiente), n = 15) %>%
  ggplot(aes(x = reorder(variable, coeficiente), y = coeficiente,
             fill = coeficiente > 0)) +
  geom_col(show.legend = FALSE) +
  coord_flip() +
  labs(x = "Variable", y = "Coeficiente",
       title = "Coeficientes más relevantes del modelo lasso",
       subtitle = "Positivos: aumentan el riesgo de rotación. Negativos: lo reducen") +
  theme_minimal()
```

<!-- COMPLETAR: interpretar el grafico. Los coeficientes positivos
(tipicamente OverTimeYes, algunos cargos, frecuencia de viajes) se
asocian a mayor rotacion; los negativos (satisfaccion, antiguedad,
stock options) actuan como factores protectores. -->

### g) Comparación lasso vs AIC

```{r comparacion-lasso-aic}
# variables seleccionadas por AIC (a nivel de variable original)
all.vars(formula(modelo_aic))[-1]

# variables (dummies) conservadas por lasso
coef_lasso_df$variable
```

<!-- COMPLETAR: comparar ambas listas. Ojo con un detalle: AIC
selecciona variables completas (ej: JobRole entero), mientras que lasso
selecciona dummies individuales (ej: solo JobRoleSales Representative).
Lo esperable es un nucleo comun (OverTime, satisfaccion, variables de
antiguedad) con diferencias en los bordes. -->

### Discusión

<!-- COMPLETAR las cuatro preguntas. Ideas centrales:

a) Lasso, con lambda.1se, tipicamente selecciona un conjunto igual o
   mas pequeño que AIC. Comparar los numeros obtenidos.

b) NO. Ridge encoge los coeficientes pero nunca los lleva exactamente
   a cero: conserva todas las variables. Se puede verificar contando
   los coeficientes distintos de cero de cv_ridge.

c) Para interpretacion es mas util lasso: entrega un modelo con pocas
   variables, facil de comunicar.

d) Para prediccion depende de los datos y se evaluara empiricamente en
   3.6. Ridge suele rendir bien cuando hay muchas variables
   correlacionadas que aportan de a poco; lasso cuando pocas variables
   concentran la señal. -->

## 3.6 Evaluación predictiva

Comparamos los cuatro modelos en el conjunto de prueba (30% de los
datos, nunca usado para ajustar). Cada modelo entrega una probabilidad
de rotacion por trabajador; con un umbral de 0.5 la convertimos en una
prediccion Yes/No y calculamos las metricas.

```{r predicciones-test}
library(pROC)

# probabilidades predichas en el conjunto de prueba por cada modelo.
# type = "response" entrega probabilidades (no log-odds)
prob_log   <- predict(modelo_log,      newdata = attr_test, type = "response")
prob_aic   <- predict(modelo_aic,      newdata = attr_test, type = "response")
prob_ridge <- as.numeric(predict(cv_ridge, newx = x_test,
                                 s = "lambda.1se", type = "response"))
prob_lasso <- as.numeric(predict(cv_lasso, newx = x_test,
                                 s = "lambda.1se", type = "response"))
```

```{r funcion-metricas}
# funcion que calcula todas las metricas para un vector de probabilidades
calcular_metricas <- function(prob, real, umbral = 0.5) {
  pred <- factor(ifelse(prob >= umbral, "Yes", "No"),
                 levels = c("No", "Yes"))

  mc <- table(Prediccion = pred, Real = real)

  vp <- mc["Yes", "Yes"]  # verdaderos positivos
  vn <- mc["No", "No"]    # verdaderos negativos
  fp <- mc["Yes", "No"]   # falsos positivos
  fn <- mc["No", "Yes"]   # falsos negativos

  sens <- vp / (vp + fn)  # de los que renunciaron, cuantos detecto
  espec <- vn / (vn + fp) # de los que se quedaron, cuantos clasifico bien

  tibble(
    accuracy = (vp + vn) / sum(mc),
    sensibilidad = sens,
    especificidad = espec,
    balanced_accuracy = (sens + espec) / 2,
    auc = as.numeric(pROC::auc(real, prob, quiet = TRUE))
  )
}
```

```{r tabla-metricas}
resultados <- bind_rows(
  calcular_metricas(prob_log,   attr_test$Attrition) %>% mutate(modelo = "Logistico"),
  calcular_metricas(prob_aic,   attr_test$Attrition) %>% mutate(modelo = "AIC"),
  calcular_metricas(prob_ridge, attr_test$Attrition) %>% mutate(modelo = "Ridge"),
  calcular_metricas(prob_lasso, attr_test$Attrition) %>% mutate(modelo = "Lasso")
) %>%
  select(modelo, everything()) %>%
  mutate(across(where(is.numeric), ~ round(., 3)))

resultados
```

```{r matrices-confusion}
# matrices de confusion de cada modelo (umbral 0.5)
matriz_confusion <- function(prob, real, umbral = 0.5) {
  pred <- factor(ifelse(prob >= umbral, "Yes", "No"),
                 levels = c("No", "Yes"))
  table(Prediccion = pred, Real = real)
}

matriz_confusion(prob_log,   attr_test$Attrition)
matriz_confusion(prob_aic,   attr_test$Attrition)
matriz_confusion(prob_ridge, attr_test$Attrition)
matriz_confusion(prob_lasso, attr_test$Attrition)
```

```{r curvas-roc, fig.height=5}
# curvas ROC de los cuatro modelos en un mismo grafico
roc_log   <- roc(attr_test$Attrition, prob_log,   quiet = TRUE)
roc_aic   <- roc(attr_test$Attrition, prob_aic,   quiet = TRUE)
roc_ridge <- roc(attr_test$Attrition, prob_ridge, quiet = TRUE)
roc_lasso <- roc(attr_test$Attrition, prob_lasso, quiet = TRUE)

plot(roc_log, col = "black", main = "Curvas ROC en el conjunto de prueba")
lines(roc_aic,   col = "blue")
lines(roc_ridge, col = "red")
lines(roc_lasso, col = "darkgreen")
legend("bottomright",
       legend = c("Logistico", "AIC", "Ridge", "Lasso"),
       col = c("black", "blue", "red", "darkgreen"), lwd = 2)
```

### a) ¿Cuál modelo tiene mayor AUC?

<!-- COMPLETAR con la tabla de resultados: indicar el modelo con mayor
AUC y comentar si las diferencias entre modelos son grandes o pequeñas
(tipicamente todos quedan en un rango parecido, 0.80-0.87). -->

### b) ¿Cuál modelo tiene mejor sensibilidad?

<!-- COMPLETAR con la tabla. Ojo: es probable que TODAS las
sensibilidades sean bajas (menores a 0.5) con el umbral de 0.5.
Esto se debe al desbalance de clases: como "No" es mayoria, los
modelos tienden a predecir "No" y se les escapan renuncias reales.
Vale la pena comentarlo: una solucion practica es bajar el umbral
(ej: 0.3) para ganar sensibilidad a costa de especificidad. -->

### c) ¿Por qué accuracy puede ser engañosa con desbalance?

<!-- COMPLETAR. Idea: con 84% de "No", un modelo que prediga siempre
"No" alcanza ~84% de accuracy sin detectar ni una sola renuncia
(sensibilidad = 0). El accuracy queda dominado por la clase mayoritaria
y esconde el desempeño en la clase que realmente interesa. Por eso se
reportan tambien sensibilidad, balanced accuracy y AUC. -->

### d) ¿Qué modelo recomendaría para detectar casos de rotación?

<!-- COMPLETAR. Criterio: el de mayor sensibilidad y AUC (mirar tabla).
Mencionar ademas que, si el objetivo es deteccion, conviene ajustar el
umbral de clasificacion por debajo de 0.5 para capturar mas casos
positivos, aceptando mas falsas alarmas. -->

### e) ¿Qué modelo recomendaría para explicar los factores asociados?

<!-- COMPLETAR. Criterio: interpretabilidad. El modelo logistico
interpretable (3.3) o el seleccionado por AIC permiten leer odds
ratios variable por variable; lasso tambien es interpretable por su
seleccion de variables. Ridge es el menos interpretable (conserva
todas las variables). Lo tipico es recomendar AIC o lasso como
equilibrio entre simplicidad y desempeño. -->

## 3.7 PCA aplicado a variables laborales numéricas

PCA busca "super-variables" (componentes principales) que resumen la
informacion de muchas variables numericas correlacionadas. Cada
componente es una combinacion ponderada de las variables originales, y
vienen ordenados por la cantidad de varianza que explican.

```{r pca-datos}
library(factoextra)

# seleccionamos solo las variables numericas del set de entrenamiento
datos_num <- attr_train %>%
  select(where(is.numeric))

names(datos_num)

# aplicamos PCA estandarizando las variables (scale. = TRUE).
# esto es clave: sin estandarizar, las variables con unidades grandes
# (ej: MonthlyIncome) dominarian los componentes solo por su escala.
pca_attr <- prcomp(datos_num, scale. = TRUE)
```

### a) b) c) Varianza explicada

```{r pca-varianza}
# tabla resumen: varianza explicada por cada componente y acumulada
summary(pca_attr)

# varianza explicada de forma mas legible
var_exp <- tibble(
  componente = 1:length(pca_attr$sdev),
  varianza = pca_attr$sdev^2 / sum(pca_attr$sdev^2),
  acumulada = cumsum(varianza)
)

var_exp %>% mutate(across(where(is.numeric), ~ round(., 3)))

# cuantos componentes se necesitan para superar el 80%
min(which(var_exp$acumulada >= 0.80))
```

<!-- COMPLETAR: reportar el % de varianza de PC1, el de PC2, y cuantos
componentes se necesitan para llegar al 80%. Comentario esperable: en
este dataset la varianza esta muy repartida (PC1 explica un porcentaje
moderado), lo que indica que las variables no se resumen en una o dos
dimensiones dominantes. -->

### Scree plot

```{r scree-plot, fig.height=4}
fviz_screeplot(pca_attr, ncp = 15, addlabels = TRUE) +
  labs(title = "Scree plot: varianza explicada por componente",
       x = "Componente principal", y = "% de varianza explicada")
```

### d) e) Cargas de PC1 y PC2

```{r pca-cargas}
# cargas (loadings): cuanto aporta cada variable a cada componente.
# mostramos las variables ordenadas por su carga absoluta en PC1 y PC2
cargas <- as.data.frame(pca_attr$rotation[, 1:2]) %>%
  rownames_to_column("variable")

# top variables en PC1
cargas %>% arrange(desc(abs(PC1))) %>% head(10)

# top variables en PC2
cargas %>% arrange(desc(abs(PC2))) %>% head(10)
```

```{r pca-contribucion, fig.height=4}
# contribucion de variables a PC1 y PC2
fviz_contrib(pca_attr, choice = "var", axes = 1, top = 10) +
  labs(title = "Contribución de variables a PC1")

fviz_contrib(pca_attr, choice = "var", axes = 2, top = 10) +
  labs(title = "Contribución de variables a PC2")
```

<!-- COMPLETAR d) y e): listar las variables con mayor carga en cada
componente segun los outputs. Lo esperable en este dataset:
- PC1: variables de antiguedad/experiencia e ingreso (TotalWorkingYears,
  JobLevel, MonthlyIncome, YearsAtCompany, Age...).
- PC2: variables de permanencia en el rol actual (YearsInCurrentRole,
  YearsWithCurrManager, YearsSinceLastPromotion...). -->

### Gráfico PC1 vs PC2 coloreado por Attrition

```{r pca-scatter, fig.height=5}
# proyectamos a cada trabajador en el espacio de los dos primeros
# componentes y coloreamos segun si renuncio o no
scores <- as.data.frame(pca_attr$x[, 1:2]) %>%
  mutate(Attrition = attr_train$Attrition)

scores %>%
  ggplot(aes(x = PC1, y = PC2, color = Attrition)) +
  geom_point(alpha = 0.6) +
  labs(title = "Trabajadores en el espacio PC1-PC2",
       subtitle = "Coloreado según rotación laboral") +
  theme_minimal()
```

<!-- COMPLETAR: interpretar el grafico. Lo esperable es que los casos
de rotacion NO formen un grupo perfectamente separado, pero se
concentren hacia un sector del espacio (tipicamente el lado de menor
experiencia/ingreso de PC1). -->

### f) Interpretación conceptual de PC1 y PC2

<!-- COMPLETAR usando las cargas. Estructura sugerida:
- PC1 puede interpretarse como un eje de "seniority": combina edad,
  años trabajados, nivel de cargo e ingreso. Valores altos = perfiles
  senior y bien remunerados; valores bajos = perfiles junior.
- PC2 puede interpretarse como "estancamiento/permanencia en el rol
  actual": años en el mismo rol, con el mismo jefe y desde el ultimo
  ascenso.
Justificar SIEMPRE con las variables que cargan mas en cada uno. -->

## 3.8 Modelo usando componentes principales

Ajustamos una regresion logistica usando como predictores los primeros
componentes principales que acumulan al menos 80% de la varianza, y la
comparamos con los cuatro modelos anteriores.

```{r pcs-train-test}
# numero de componentes que acumulan al menos 80% de la varianza
n_pcs <- min(which(var_exp$acumulada >= 0.80))
n_pcs

# scores de entrenamiento: la proyeccion de cada trabajador del set de
# entrenamiento sobre los primeros n_pcs componentes
pcs_train <- as.data.frame(pca_attr$x[, 1:n_pcs]) %>%
  mutate(Attrition = attr_train$Attrition)

# IMPORTANTE: el test se proyecta con el PCA ajustado en ENTRENAMIENTO
# (mismas medias, desviaciones y rotacion). Calcular un PCA nuevo sobre
# el test seria data leakage y un espacio de coordenadas distinto.
datos_num_test <- attr_test %>% select(where(is.numeric))

pcs_test <- as.data.frame(predict(pca_attr, newdata = datos_num_test)[, 1:n_pcs]) %>%
  mutate(Attrition = attr_test$Attrition)
```

```{r modelo-pca}
# regresion logistica con los componentes como predictores
modelo_pca <- glm(Attrition ~ ., data = pcs_train, family = binomial)

summary(modelo_pca)
```

<!-- COMPLETAR (opcional pero recomendado): comentar que componentes
resultan significativos. Como los PCs no estan correlacionados entre
si, cada coeficiente se interpreta de forma independiente. -->

```{r evaluacion-pca}
# probabilidades predichas en el test y comparacion con los 4 modelos
prob_pca <- predict(modelo_pca, newdata = pcs_test, type = "response")

resultados_final <- bind_rows(
  resultados,
  calcular_metricas(prob_pca, attr_test$Attrition) %>% mutate(modelo = "PCA + logistica")
) %>%
  select(modelo, everything())

resultados_final

# matriz de confusion del modelo PCA
matriz_confusion(prob_pca, attr_test$Attrition)
```

### a) ¿El modelo basado en PCA mejora o empeora la predicción?

<!-- COMPLETAR con la tabla resultados_final: comparar AUC, sensibilidad
y balanced accuracy del modelo PCA contra los otros cuatro. Lo
esperable es que quede en un rango similar o levemente inferior:
PCA comprime las variables sin mirar la respuesta, por lo que puede
perder algo de señal predictiva. Ademas, este modelo solo usa las
variables NUMERICAS: pierde predictores categoricos importantes como
OverTime y JobRole, lo que ayuda a explicar un rendimiento menor. -->

### b) ¿Qué se gana al aplicar PCA antes de la regresión?

<!-- COMPLETAR. Ideas: (1) reduccion de dimensionalidad: menos
predictores; (2) elimina la multicolinealidad, ya que los componentes
son ortogonales (no correlacionados) entre si; (3) puede estabilizar
la estimacion cuando hay muchas variables redundantes. -->

### c) ¿Qué se pierde en términos de interpretación?

<!-- COMPLETAR. Idea: los coeficientes ya no refieren a variables
concretas sino a combinaciones de ellas. Un odds ratio de "PC1" no es
accionable para la organizacion sin volver a las cargas y traducirlo,
lo que hace la comunicacion de resultados mucho mas indirecta. -->

### d) ¿Recomendaría PCA para este problema?

<!-- COMPLETAR con opinion del grupo, justificada con los resultados.
Argumento tipico: para PREDECIR rotacion no se recomienda, porque no
mejora el desempeño y ademas excluye variables categoricas clave
(OverTime, JobRole); para EXPLORAR la estructura de los datos y para
visualizar/clusterizar (secciones 3.7 y 3.9) si es una herramienta
valiosa. -->

## 3.9 Clustering de perfiles laborales

Aplicamos clustering (aprendizaje no supervisado) sobre las variables
numericas estandarizadas del set de entrenamiento, SIN usar Attrition.
La idea es descubrir perfiles de trabajadores por similitud y luego
comparar los grupos encontrados con la rotacion real.

```{r datos-clustering}
library(cluster)

# estandarizamos las variables numericas: media 0, desviacion 1.
# el clustering se basa en distancias, por lo que sin escalar las
# variables de mayor magnitud (ej: MonthlyIncome) dominarian todo.
datos_esc <- scale(datos_num)
```

### a) Elección del número de clusters: codo y silhouette

```{r codo-silhouette, cache=TRUE, fig.height=4}
set.seed(2026)

# metodo del codo: suma de distancias dentro de cada cluster segun k.
# buscamos el punto donde agregar clusters deja de aportar
fviz_nbclust(datos_esc, kmeans, method = "wss", k.max = 8) +
  labs(title = "Método del codo")

# silhouette promedio segun k: mas alto = grupos mejor definidos
fviz_nbclust(datos_esc, kmeans, method = "silhouette", k.max = 8) +
  labs(title = "Método silhouette")
```

<!-- COMPLETAR: indicar donde se observa el codo y que k maximiza el
silhouette promedio. Con estos datos lo tipico es que ambos criterios
sugieran un k pequeño (2 o 3). Justificar el k elegido con ambos
graficos. Si eligen un k distinto al del silhouette, explicar por que
(ej: interpretabilidad de los perfiles). -->

### b) Modelo k-means final

```{r kmeans-final}
set.seed(2026)

# AJUSTAR k segun lo observado en los graficos anteriores
k_final <- 3

# nstart = 25: repite el algoritmo con 25 inicios aleatorios distintos
# y se queda con la mejor solucion (k-means depende del punto de partida)
km_final <- kmeans(datos_esc, centers = k_final, nstart = 25)

# tamaño de cada cluster
km_final$size
```

### c) Visualización de los clusters en el espacio PC1-PC2

```{r clusters-pca, fig.height=5}
# usamos los scores del PCA de 3.7 como "mapa" 2D para dibujar
scores %>%
  mutate(cluster = factor(km_final$cluster)) %>%
  ggplot(aes(x = PC1, y = PC2, color = cluster)) +
  geom_point(alpha = 0.6) +
  labs(title = "Clusters de k-means en el espacio PC1-PC2") +
  theme_minimal()
```

<!-- COMPLETAR: comentar si los clusters se ven razonablemente
separados en el mapa PC1-PC2. Como PC1 capturaba seniority/ingreso,
es esperable que los clusters se ordenen a lo largo de ese eje. -->

### d) Clustering jerárquico: complete y Ward

```{r jerarquico, cache=TRUE, fig.height=4}
# matriz de distancias euclidianas entre trabajadores
d <- dist(datos_esc)

# dos metodos de enlace
hc_complete <- hclust(d, method = "complete")
hc_ward     <- hclust(d, method = "ward.D2")

# dendrogramas (labels = FALSE porque son ~1000 observaciones)
plot(hc_complete, labels = FALSE, hang = -1,
     main = "Dendrograma - Complete linkage", xlab = "", sub = "")
rect.hclust(hc_complete, k = k_final, border = "red")

plot(hc_ward, labels = FALSE, hang = -1,
     main = "Dendrograma - Ward.D2", xlab = "", sub = "")
rect.hclust(hc_ward, k = k_final, border = "blue")
```

```{r corte-dendrograma}
# cortamos ambos arboles en k_final grupos
grupos_complete <- cutree(hc_complete, k = k_final)
grupos_ward     <- cutree(hc_ward,     k = k_final)

# comparamos las asignaciones de cada metodo con las de k-means
table(kmeans = km_final$cluster, ward = grupos_ward)
table(kmeans = km_final$cluster, complete = grupos_complete)
```

<!-- COMPLETAR: comentar cual jerarquico se parece mas a k-means.
Lo tipico: Ward produce grupos de tamaños balanceados y similares a
k-means (ambos minimizan varianza interna), mientras que complete
suele generar algun cluster muy chico o desbalanceado. -->

### e) Comparación de los clusters con Attrition

```{r clusters-attrition}
# tabla cruzada: cluster vs rotacion real (recien aqui usamos Attrition)
tabla_attr <- table(cluster = km_final$cluster,
                    Attrition = attr_train$Attrition)
tabla_attr

# proporcion de rotacion dentro de cada cluster
round(prop.table(tabla_attr, margin = 1), 3)
```

### f) Caracterización de cada cluster

```{r caracterizacion}
attr_train %>%
  mutate(cluster = km_final$cluster) %>%
  group_by(cluster) %>%
  summarise(
    n = n(),
    edad_prom = mean(Age),
    ingreso_prom = mean(MonthlyIncome),
    anios_empresa_prom = mean(YearsAtCompany),
    satisfaccion_prom = mean(as.numeric(JobSatisfaction)),
    prop_overtime = mean(OverTime == "Yes"),
    prop_attrition = mean(Attrition == "Yes")
  ) %>%
  mutate(across(where(is.numeric), ~ round(., 2)))
```

<!-- COMPLETAR: describir cada cluster con nombre propio usando la
tabla. Ejemplo del formato esperado (los valores reales saldran del
output):
- Cluster X: perfil junior (menor edad, menor ingreso, pocos años en
  la empresa) con mayor proporcion de horas extra y la mayor tasa de
  rotacion.
- Cluster Y: perfil intermedio...
- Cluster Z: perfil senior (mayor ingreso y antiguedad) con la menor
  rotacion. -->

### g) ¿Algún cluster concentra mayor rotación?

<!-- COMPLETAR con la tabla de proporciones de e): identificar el
cluster con mayor prop_attrition y conectarlo con su perfil. Lo
esperable es que el cluster junior/de menores ingresos concentre una
tasa de rotacion claramente mayor que el resto, coherente con los
hallazgos de 3.2 y 3.3. -->

### h) Interpretación organizacional

<!-- COMPLETAR. Ideas: los clusters funcionan como "segmentos" de
trabajadores que permiten focalizar politicas de retencion. En vez de
una politica unica para toda la empresa, RRHH podria priorizar al
segmento de mayor riesgo (ej: junior con horas extra y sueldos bajos)
con medidas como revision salarial, limites a las horas extra o planes
de desarrollo de carrera. Los perfiles tambien ayudan a comunicar los
resultados a personas no tecnicas. -->

## 3.10 Discusión final del problema

### a) ¿Qué variables parecen más importantes para predecir rotación?

<!-- COMPLETAR triangulando tres fuentes: los graficos de 3.2, los odds
ratios de 3.3 y las selecciones de AIC (3.4) y lasso (3.5). Las
variables que aparecen en TODAS son las importantes. Lo esperable:
OverTime como el factor mas fuerte, junto a satisfaccion laboral,
ingreso, antiguedad, distancia al hogar y ciertos cargos. -->

### b) ¿Qué modelo tuvo mejor desempeño predictivo?

<!-- COMPLETAR con la tabla resultados_final de 3.8: indicar el modelo
con mayor AUC y balanced accuracy, y comentar si la diferencia con el
resto es grande o marginal (lo tipico es que sea pequeña). -->

### c) ¿Qué modelo fue más interpretable?

<!-- COMPLETAR. Argumento tipico: el logistico de 3.3 o el AIC, porque
permiten leer odds ratios variable por variable. Lasso tambien es
interpretable por reducir variables. Ridge y el modelo con PCA son los
menos interpretables (ridge conserva todo; PCA usa combinaciones de
variables sin significado directo). -->

### d) ¿Qué aportó PCA al análisis?

<!-- COMPLETAR. Ideas: permitio resumir ~23 variables numericas en
pocos ejes con significado (seniority, estancamiento en el rol),
sirvio como mapa 2D para visualizar trabajadores y clusters, y mostro
que la varianza esta muy repartida (se necesitan muchos componentes
para el 80%). Como herramienta PREDICTIVA no mejoro los resultados
(seccion 3.8). -->

### e) ¿Qué aportó clustering al análisis?

<!-- COMPLETAR. Ideas: identifico perfiles de trabajadores sin usar la
variable respuesta, y uno de esos perfiles (tipicamente el junior de
menores ingresos y mas horas extra) concentro una rotacion claramente
mayor. Esto valida los hallazgos supervisados por un camino
independiente y entrega segmentos accionables para RRHH. -->

### f) Limitaciones del dataset para decisiones reales en RRHH

<!-- COMPLETAR desarrollando al menos estas ideas:

1. Datos transversales (una "foto"): permiten ver asociaciones, no
   causalidad. No se puede afirmar que el sueldo bajo CAUSA la
   renuncia; puede haber factores no medidos detras de ambos.

2. Una sola organizacion (dataset de demostracion de IBM): los
   patrones no necesariamente generalizan a otras empresas, rubros o
   paises.

3. Variables ausentes: no se mide clima laboral real, calidad de la
   jefatura, ofertas externas, salud, situacion familiar, etc.,
   factores tipicamente decisivos en una renuncia.

4. Ausencia de dimension temporal: no se sabe CUANDO renuncio cada
   persona ni como evolucionaron sus condiciones antes de irse. -->

### g) Precauciones éticas antes de usar un modelo de rotación

<!-- COMPLETAR desarrollando al menos estas ideas:

1. Riesgo de profecia autocumplida: si la organizacion trata distinto
   (menos inversion, menos ascensos) a quien el modelo marca como
   "riesgo de fuga", puede provocar exactamente la renuncia que
   intentaba prevenir.

2. Uso del modelo: deberia orientarse a mejorar condiciones (apoyo,
   retencion) y no a castigar o filtrar personas (decisiones de
   contratacion, despido o promocion basadas en el puntaje).

3. Sesgos y discriminacion: el modelo usa variables como edad, genero
   o estado civil; tomar decisiones laborales basadas en ellas puede
   ser discriminatorio e incluso ilegal. Evaluar excluir variables
   protegidas.

4. Errores del modelo: las matrices de confusion de 3.6 muestran
   falsos positivos y negativos considerables; cada error es una
   persona real mal clasificada, por lo que el modelo debe ser un
   insumo mas y no un decisor automatico.

5. Transparencia y consentimiento: los trabajadores deberian saber
   que sus datos se usan para este fin, y las predicciones deberian
   manejarse con confidencialidad. -->
