---
title: "Tarea 2 - Problema 3: Predicción de rotación laboral"
subtitle: "Minería de Datos"
author: "COMPLETAR: nombres del grupo"
date: "`r Sys.Date()`"
output:
  pdf_document:
    toc: true
    number_sections: false
---

```{r setup, include=FALSE}
knitr::opts_chunk$set(echo = TRUE, warning = FALSE, message = FALSE)
```

```{r paquetes}
# cargamos los paquetes que vamos a usar en el problema
library(tidyverse)
library(modeldata)
library(broom)
```

# Problema 3: Predicción de rotación laboral

## 3.1 Preparación de datos

### a) Carga del dataset

```{r carga-datos}
data(attrition, package = "modeldata")
```

### b) Dimensiones, tipos de variables y valores perdidos

```{r exploracion-inicial}
# dimensiones del dataset
dim(attrition)

# estructura y tipo de cada variable
glimpse(attrition)

# valores perdidos por columna
colSums(is.na(attrition))
```

<!-- COMPLETAR: comentar aqui cuantas filas y columnas tiene el dataset,
cuantas variables son numericas y cuantas categoricas, y confirmar que
no hay valores perdidos (todos los conteos de NA dan 0). -->

### c) Distribución de la variable respuesta

```{r distribucion-respuesta}
attrition %>%
  count(Attrition) %>%
  mutate(prop = round(n / sum(n), 3))
```

### d) Desbalance de clases

<!-- COMPLETAR: aqui va la discusion del desbalance. Idea central:
aprox 84% No vs 16% Yes. Consecuencia: un modelo que prediga siempre
"No" tendria un accuracy alto (~84%) pero seria inutil, porque no
detectaria a ningun trabajador que renuncia. Por eso mas adelante
usaremos metricas como sensibilidad, balanced accuracy y AUC ademas
del accuracy. -->

### e) Partición entrenamiento / prueba (70/30)

```{r particion}
# fijamos la semilla para que la particion sea reproducible
set.seed(2026)

n <- nrow(attrition)
idx_train <- sample(1:n, size = round(0.7 * n))

attr_train <- attrition[idx_train, ]
attr_test  <- attrition[-idx_train, ]

# verificamos los tamaños
nrow(attr_train)
nrow(attr_test)

# revisamos que la proporcion de Attrition se mantenga parecida en ambos
prop.table(table(attr_train$Attrition))
prop.table(table(attr_test$Attrition))
```

<!-- COMPLETAR: comentar que la particion es 70/30, que se uso set.seed
para reproducibilidad, y que ambas particiones mantienen una proporcion
de rotacion similar a la del dataset completo. Esta misma particion se
usara para TODOS los modelos del problema. -->

### f) Variables numéricas y categóricas

```{r tipos-variables}
vars_num <- attrition %>% select(where(is.numeric)) %>% names()
vars_cat <- attrition %>% select(where(is.factor)) %>% names()

vars_num
vars_cat
```

### g) Estrategia de preprocesamiento

<!-- COMPLETAR: redactar con sus palabras la estrategia. Puntos que
debe cubrir (uno por parrafo corto o en una lista):

1. Factores: las variables categoricas ya vienen como factores en este
   dataset (se verifica con glimpse), por lo que no requieren conversion.

2. Variables dummy: los modelos regularizados (ridge/lasso, seccion 3.5)
   solo aceptan matrices numericas, por lo que las categoricas se
   convertiran en variables 0/1 usando model.matrix().

3. Estandarizacion: las variables numericas tienen escalas muy distintas
   (ej: MonthlyIncome llega a miles, JobSatisfaction va de 1 a 4).
   PCA, clustering y la regresion penalizada son sensibles a la escala,
   asi que se estandarizara (media 0, desviacion 1). Nota importante:
   los parametros de estandarizacion se calculan SOLO con entrenamiento
   y luego se aplican a prueba, para evitar data leakage.

4. Varianza cero o casi cero: variables que toman (casi) el mismo valor
   para todos los trabajadores no aportan informacion para discriminar
   y se eliminan.

5. Valores perdidos: se verifico en b) que no existen, por lo que no se
   requiere imputacion. -->

```{r varianza-cero}
# buscamos variables con varianza casi cero de forma manual:
# contamos cuantos valores distintos tiene cada variable numerica
attr_train %>%
  summarise(across(where(is.numeric), ~ n_distinct(.))) %>%
  pivot_longer(everything(), names_to = "variable", values_to = "n_valores") %>%
  arrange(n_valores)
```

<!-- COMPLETAR: comentar si aparece alguna variable con un solo valor
(varianza cero) y decidir si se elimina. -->

## 3.2 Visualización exploratoria

Todos los graficos se construyen con los datos de **entrenamiento**,
para no "mirar" el conjunto de prueba antes de la evaluacion final.

### a) Rotación según OverTime

```{r plot-overtime}
attr_train %>%
  ggplot(aes(x = OverTime, fill = Attrition)) +
  geom_bar(position = "fill") +
  labs(y = "Proporción", x = "Horas extra",
       title = "Rotación laboral según horas extra") +
  theme_minimal()
```

<!-- COMPLETAR: interpretar. Idea: la proporcion de rotacion es
claramente mayor entre quienes hacen horas extra. -->

### b) Ingreso mensual según Attrition

```{r plot-ingreso}
attr_train %>%
  ggplot(aes(x = Attrition, y = MonthlyIncome, fill = Attrition)) +
  geom_boxplot() +
  labs(title = "Ingreso mensual según rotación",
       y = "Ingreso mensual", x = "Rotación") +
  theme_minimal()
```

<!-- COMPLETAR: interpretar. Idea: la mediana de ingreso de quienes
renuncian es mas baja. -->

### c) Edad y Attrition

```{r plot-edad}
attr_train %>%
  ggplot(aes(x = Age, fill = Attrition)) +
  geom_density(alpha = 0.5) +
  labs(title = "Distribución de edad según rotación",
       x = "Edad", y = "Densidad") +
  theme_minimal()
```

<!-- COMPLETAR: interpretar. Idea: la curva de quienes renuncian esta
desplazada hacia edades mas jovenes (aprox 25-35 años). -->

### d) Rotación según JobRole

```{r plot-cargo, fig.height=5}
attr_train %>%
  ggplot(aes(x = fct_rev(fct_infreq(JobRole)), fill = Attrition)) +
  geom_bar(position = "fill") +
  coord_flip() +
  labs(x = "Cargo", y = "Proporción",
       title = "Rotación laboral según cargo") +
  theme_minimal()
```

<!-- COMPLETAR: interpretar. Idea: algunos cargos (tipicamente Sales
Representative y Laboratory Technician) concentran mayor rotacion,
mientras que cargos directivos casi no rotan. -->

### e) Años en la empresa y Attrition

```{r plot-anios}
attr_train %>%
  ggplot(aes(x = Attrition, y = YearsAtCompany, fill = Attrition)) +
  geom_boxplot() +
  labs(title = "Años en la empresa según rotación",
       y = "Años en la empresa", x = "Rotación") +
  theme_minimal()
```

<!-- COMPLETAR: interpretar. Idea: quienes renuncian llevan menos años.
El riesgo parece concentrarse en los primeros años y luego se aplana,
lo que sugiere una relacion NO lineal (util para la pregunta final
de esta seccion). -->

### f) Visualización adicional: ¿el efecto de las horas extra depende del sueldo?

Hipotesis del grupo: hacer horas extra se asocia a mayor rotacion,
pero el efecto es mas fuerte cuando el sueldo es bajo.

```{r plot-hipotesis}
attr_train %>%
  ggplot(aes(x = OverTime, y = MonthlyIncome, fill = Attrition)) +
  geom_boxplot() +
  labs(title = "Ingreso y horas extra según rotación",
       subtitle = "¿El efecto de las horas extra depende del sueldo?",
       x = "Horas extra", y = "Ingreso mensual") +
  theme_minimal()
```

<!-- COMPLETAR: interpretar. Idea: dentro del grupo con horas extra,
quienes renuncian tienen sueldos claramente mas bajos. La combinacion
"horas extra + sueldo bajo" concentra la rotacion, lo que sugiere una
posible interaccion entre ambas variables. -->

### Preguntas de interpretación

<!-- COMPLETAR usando lo observado en los graficos:

a) Variables asociadas a mayor rotacion: OverTime = Yes, ingreso bajo,
   menor edad, pocos años en la empresa, ciertos cargos.

b) Patrones utiles para el modelo: las variables anteriores son
   candidatas a resultar significativas en la regresion logistica.

c) Relaciones no lineales: YearsAtCompany (riesgo alto los primeros
   años, luego se estabiliza) y posiblemente Age. -->

## 3.3 Modelo logístico interpretable

### Ajuste del modelo

```{r modelo-logistico}
modelo_log <- glm(
  Attrition ~ Age + MonthlyIncome + OverTime + JobSatisfaction +
    YearsAtCompany + DistanceFromHome + JobLevel + WorkLifeBalance +
    TotalWorkingYears + JobRole,
  data = attr_train,
  family = binomial
)

summary(modelo_log)
```

### Odds ratios

```{r odds-ratios}
# exponentiate = TRUE transforma los coeficientes en odds ratios
tidy(modelo_log, exponentiate = TRUE, conf.int = TRUE) %>%
  mutate(across(where(is.numeric), ~ round(., 3)))
```

### a) Variables asociadas a mayor probabilidad de rotación

<!-- COMPLETAR: listar las variables con p-valor < 0.05 y OR > 1
segun la tabla anterior (tipicamente OverTimeYes y algunos JobRole),
y mencionar tambien los factores protectores (OR < 1 significativos,
como JobSatisfaction o YearsAtCompany). -->

### b) Interpretación de al menos cinco coeficientes con odds ratios

<!-- COMPLETAR con los valores exactos de la tabla de odds ratios.
Estructura de cada interpretacion (reemplazar OR_X por el valor real):

1. OverTimeYes (OR = OR_X): un trabajador que hace horas extra tiene
   OR_X veces las chances de renunciar que uno que no las hace,
   manteniendo el resto de las variables constantes.

2. JobSatisfaction (OR = OR_X): por cada punto adicional de
   satisfaccion laboral, las chances de renunciar se multiplican por
   OR_X (es decir, se reducen en un (1 - OR_X)*100 %).

3. DistanceFromHome (OR = OR_X): cada kilometro adicional de distancia
   al trabajo aumenta las chances de rotacion en un (OR_X - 1)*100 %.

4. YearsAtCompany (OR = OR_X): cada año adicional en la empresa
   modifica las chances de renunciar en un factor de OR_X.

5. JobRole... (OR = OR_X): pertenecer a este cargo multiplica las
   chances de rotacion en OR_X veces EN COMPARACION con la categoria
   de referencia del factor JobRole.

Nota: recordar mencionar que en variables categoricas el OR se
interpreta respecto a la categoria de referencia. -->

### c) ¿Qué significa un odds ratio mayor que 1?

<!-- COMPLETAR. Idea: un OR > 1 indica que la variable se asocia con un
AUMENTO en las chances (odds) de rotacion. Ej: OR = 2 significa que las
chances se duplican, manteniendo lo demas constante. -->

### d) ¿Qué significa un odds ratio menor que 1?

<!-- COMPLETAR. Idea: un OR < 1 indica un factor protector: la variable
se asocia con una DISMINUCION de las chances de rotacion. Ej: OR = 0.7
implica una reduccion del 30% en las chances. -->

### e) Variables útiles para una intervención organizacional

<!-- COMPLETAR. Idea central: la empresa solo puede intervenir sobre
variables MODIFICABLES. Candidatas: horas extra (reducirlas o
compensarlas), satisfaccion laboral y work-life balance (clima y
politicas internas), sueldo en perfiles de riesgo, y teletrabajo o
flexibilidad para quienes viven lejos. Variables como la edad no son
intervenibles, aunque sirvan para focalizar. -->

## 3.4 Selección automática por AIC

El AIC balancea el ajuste del modelo con su complejidad: penaliza los
modelos con muchas variables. Un menor AIC indica un mejor equilibrio.

```{r modelo-aic, cache=TRUE}
# modelo completo con todas las variables del dataset
modelo_completo <- glm(Attrition ~ ., data = attr_train, family = binomial)

# seleccion backward: parte con todo y elimina variables paso a paso.
# usamos MASS::stepAIC() sin cargar MASS entero para evitar el conflicto
# de MASS::select() con dplyr::select()
modelo_aic <- MASS::stepAIC(modelo_completo, direction = "backward",
                            trace = FALSE)

# variables que sobrevivieron a la seleccion
formula(modelo_aic)
```

```{r comparacion-aic}
# comparacion de AIC entre modelo completo y seleccionado
AIC(modelo_completo)
AIC(modelo_aic)

# numero de coeficientes de cada modelo (para comparar complejidad)
length(coef(modelo_completo))
length(coef(modelo_aic))
```

### a) ¿Qué variables fueron seleccionadas?

<!-- COMPLETAR: listar las variables de formula(modelo_aic). -->

### b) ¿El modelo final es más simple que el inicial?

<!-- COMPLETAR: comparar el numero de variables/coeficientes de ambos
modelos. Lo esperable es que el modelo AIC tenga bastantes menos. -->

### c) ¿Qué variables fueron eliminadas?

<!-- COMPLETAR: listar las variables del modelo completo que NO
aparecen en formula(modelo_aic). -->

### d) ¿Coinciden con el análisis exploratorio?

<!-- COMPLETAR: comparar con los graficos de 3.2. Lo esperable es que
OverTime, JobSatisfaction y variables de ingreso/cargo sobrevivan,
coincidiendo con los patrones observados. Si alguna variable que se
veia importante en los graficos fue eliminada, comentarlo. -->

### e) ¿Un menor AIC garantiza mejor predicción en datos nuevos?

<!-- COMPLETAR. Idea central: NO. El AIC se calcula unicamente con los
datos de entrenamiento, por lo que es una aproximacion a la capacidad
de generalizacion, no una garantia. La unica forma de evaluar el
desempeño real en datos nuevos es medirlo en el conjunto de prueba,
lo que se hace en la seccion 3.6. -->

## 3.5 Ridge y lasso

Ridge y lasso son regresiones logisticas penalizadas: agregan un castigo
a los coeficientes grandes para evitar el sobreajuste. Ridge encoge los
coeficientes sin eliminarlos; lasso puede llevarlos exactamente a cero,
realizando seleccion de variables. El parametro lambda controla la
intensidad de la penalizacion y se elige por validacion cruzada.

```{r matrices-glmnet}
library(glmnet)

# glmnet requiere una matriz numerica: model.matrix convierte las
# variables categoricas en dummies (0/1). El [, -1] elimina la columna
# de intercepto que agrega por defecto.
x_train <- model.matrix(Attrition ~ ., data = attr_train)[, -1]
y_train <- attr_train$Attrition

x_test <- model.matrix(Attrition ~ ., data = attr_test)[, -1]
y_test <- attr_test$Attrition

# nota: glmnet estandariza las variables internamente (standardize = TRUE
# por defecto), por lo que no es necesario escalar a mano.
dim(x_train)
```

### a) b) c) Ajuste con validación cruzada

```{r cv-ridge-lasso, cache=TRUE}
set.seed(2026)

# ridge: alpha = 0 (encoge coeficientes, no elimina variables)
cv_ridge <- cv.glmnet(x_train, y_train, family = "binomial", alpha = 0)

# lasso: alpha = 1 (puede llevar coeficientes exactamente a cero)
cv_lasso <- cv.glmnet(x_train, y_train, family = "binomial", alpha = 1)
```

```{r curvas-cv, fig.height=4}
# curvas de validacion cruzada: error segun lambda.
# las lineas verticales marcan lambda.min y lambda.1se
par(mfrow = c(1, 2))
plot(cv_ridge, main = "Ridge")
plot(cv_lasso, main = "Lasso")
par(mfrow = c(1, 1))
```

### d) Comparación de lambda.min y lambda.1se

```{r lambdas}
# ridge
cv_ridge$lambda.min
cv_ridge$lambda.1se

# lasso
cv_lasso$lambda.min
cv_lasso$lambda.1se
```

<!-- COMPLETAR: reportar los valores. Idea para la interpretacion:
lambda.min es el que minimiza el error de validacion cruzada, mientras
que lambda.1se es un valor mas estricto cuyo error esta a menos de un
error estandar del minimo; produce un modelo mas simple con un
rendimiento practicamente equivalente. Para interpretacion se suele
preferir lambda.1se. -->

### e) Variables que conserva lasso

```{r coef-lasso}
# coeficientes del lasso con lambda.1se
coef_lasso <- coef(cv_lasso, s = "lambda.1se")

# nos quedamos solo con los coeficientes distintos de cero
coef_lasso_df <- data.frame(
  variable = rownames(coef_lasso),
  coeficiente = as.numeric(coef_lasso)
) %>%
  filter(coeficiente != 0, variable != "(Intercept)") %>%
  arrange(desc(abs(coeficiente)))

coef_lasso_df

# cuantas variables conserva lasso vs cuantas habia en total
nrow(coef_lasso_df)
ncol(x_train)
```

<!-- COMPLETAR: comentar cuantas variables (dummies) conserva lasso de
las disponibles y cuales son las principales. -->

### f) Gráfico de los coeficientes más relevantes del lasso

```{r plot-coef-lasso, fig.height=5}
coef_lasso_df %>%
  slice_max(abs(coeficiente), n = 15) %>%
  ggplot(aes(x = reorder(variable, coeficiente), y = coeficiente,
             fill = coeficiente > 0)) +
  geom_col(show.legend = FALSE) +
  coord_flip() +
  labs(x = "Variable", y = "Coeficiente",
       title = "Coeficientes más relevantes del modelo lasso",
       subtitle = "Positivos: aumentan el riesgo de rotación. Negativos: lo reducen") +
  theme_minimal()
```

<!-- COMPLETAR: interpretar el grafico. Los coeficientes positivos
(tipicamente OverTimeYes, algunos cargos, frecuencia de viajes) se
asocian a mayor rotacion; los negativos (satisfaccion, antiguedad,
stock options) actuan como factores protectores. -->

### g) Comparación lasso vs AIC

```{r comparacion-lasso-aic}
# variables seleccionadas por AIC (a nivel de variable original)
all.vars(formula(modelo_aic))[-1]

# variables (dummies) conservadas por lasso
coef_lasso_df$variable
```

<!-- COMPLETAR: comparar ambas listas. Ojo con un detalle: AIC
selecciona variables completas (ej: JobRole entero), mientras que lasso
selecciona dummies individuales (ej: solo JobRoleSales Representative).
Lo esperable es un nucleo comun (OverTime, satisfaccion, variables de
antiguedad) con diferencias en los bordes. -->

### Discusión

<!-- COMPLETAR las cuatro preguntas. Ideas centrales:

a) Lasso, con lambda.1se, tipicamente selecciona un conjunto igual o
   mas pequeño que AIC. Comparar los numeros obtenidos.

b) NO. Ridge encoge los coeficientes pero nunca los lleva exactamente
   a cero: conserva todas las variables. Se puede verificar contando
   los coeficientes distintos de cero de cv_ridge.

c) Para interpretacion es mas util lasso: entrega un modelo con pocas
   variables, facil de comunicar.

d) Para prediccion depende de los datos y se evaluara empiricamente en
   3.6. Ridge suele rendir bien cuando hay muchas variables
   correlacionadas que aportan de a poco; lasso cuando pocas variables
   concentran la señal. -->

