---
title: "Tarea 2 - Problema 3: Predicción de rotación laboral"
subtitle: "Minería de Datos"
author: "COMPLETAR: nombres del grupo"
date: "`r Sys.Date()`"
output:
  pdf_document:
    toc: true
    number_sections: false
---

```{r setup, include=FALSE}
knitr::opts_chunk$set(echo = TRUE, warning = FALSE, message = FALSE)
```

```{r paquetes}
# cargamos los paquetes que vamos a usar en el problema
library(tidyverse)
library(modeldata)
library(broom)
```

# Problema 3: Predicción de rotación laboral

## 3.1 Preparación de datos

### a) Carga del dataset

```{r carga-datos}
data(attrition, package = "modeldata")
```

### b) Dimensiones, tipos de variables y valores perdidos

```{r exploracion-inicial}
# dimensiones del dataset
dim(attrition)

# estructura y tipo de cada variable
glimpse(attrition)

# valores perdidos por columna
colSums(is.na(attrition))
```

<!-- COMPLETAR: comentar aqui cuantas filas y columnas tiene el dataset,
cuantas variables son numericas y cuantas categoricas, y confirmar que
no hay valores perdidos (todos los conteos de NA dan 0). -->

### c) Distribución de la variable respuesta

```{r distribucion-respuesta}
attrition %>%
  count(Attrition) %>%
  mutate(prop = round(n / sum(n), 3))
```

### d) Desbalance de clases

<!-- COMPLETAR: aqui va la discusion del desbalance. Idea central:
aprox 84% No vs 16% Yes. Consecuencia: un modelo que prediga siempre
"No" tendria un accuracy alto (~84%) pero seria inutil, porque no
detectaria a ningun trabajador que renuncia. Por eso mas adelante
usaremos metricas como sensibilidad, balanced accuracy y AUC ademas
del accuracy. -->

### e) Partición entrenamiento / prueba (70/30)

```{r particion}
# fijamos la semilla para que la particion sea reproducible
set.seed(2026)

n <- nrow(attrition)
idx_train <- sample(1:n, size = round(0.7 * n))

attr_train <- attrition[idx_train, ]
attr_test  <- attrition[-idx_train, ]

# verificamos los tamaños
nrow(attr_train)
nrow(attr_test)

# revisamos que la proporcion de Attrition se mantenga parecida en ambos
prop.table(table(attr_train$Attrition))
prop.table(table(attr_test$Attrition))
```

<!-- COMPLETAR: comentar que la particion es 70/30, que se uso set.seed
para reproducibilidad, y que ambas particiones mantienen una proporcion
de rotacion similar a la del dataset completo. Esta misma particion se
usara para TODOS los modelos del problema. -->

### f) Variables numéricas y categóricas

```{r tipos-variables}
vars_num <- attrition %>% select(where(is.numeric)) %>% names()
vars_cat <- attrition %>% select(where(is.factor)) %>% names()

vars_num
vars_cat
```

### g) Estrategia de preprocesamiento

<!-- COMPLETAR: redactar con sus palabras la estrategia. Puntos que
debe cubrir (uno por parrafo corto o en una lista):

1. Factores: las variables categoricas ya vienen como factores en este
   dataset (se verifica con glimpse), por lo que no requieren conversion.

2. Variables dummy: los modelos regularizados (ridge/lasso, seccion 3.5)
   solo aceptan matrices numericas, por lo que las categoricas se
   convertiran en variables 0/1 usando model.matrix().

3. Estandarizacion: las variables numericas tienen escalas muy distintas
   (ej: MonthlyIncome llega a miles, JobSatisfaction va de 1 a 4).
   PCA, clustering y la regresion penalizada son sensibles a la escala,
   asi que se estandarizara (media 0, desviacion 1). Nota importante:
   los parametros de estandarizacion se calculan SOLO con entrenamiento
   y luego se aplican a prueba, para evitar data leakage.

4. Varianza cero o casi cero: variables que toman (casi) el mismo valor
   para todos los trabajadores no aportan informacion para discriminar
   y se eliminan.

5. Valores perdidos: se verifico en b) que no existen, por lo que no se
   requiere imputacion. -->

```{r varianza-cero}
# buscamos variables con varianza casi cero de forma manual:
# contamos cuantos valores distintos tiene cada variable numerica
attr_train %>%
  summarise(across(where(is.numeric), ~ n_distinct(.))) %>%
  pivot_longer(everything(), names_to = "variable", values_to = "n_valores") %>%
  arrange(n_valores)
```

<!-- COMPLETAR: comentar si aparece alguna variable con un solo valor
(varianza cero) y decidir si se elimina. -->

## 3.2 Visualización exploratoria

Todos los graficos se construyen con los datos de **entrenamiento**,
para no "mirar" el conjunto de prueba antes de la evaluacion final.

### a) Rotación según OverTime

```{r plot-overtime}
attr_train %>%
  ggplot(aes(x = OverTime, fill = Attrition)) +
  geom_bar(position = "fill") +
  labs(y = "Proporción", x = "Horas extra",
       title = "Rotación laboral según horas extra") +
  theme_minimal()
```

<!-- COMPLETAR: interpretar. Idea: la proporcion de rotacion es
claramente mayor entre quienes hacen horas extra. -->

### b) Ingreso mensual según Attrition

```{r plot-ingreso}
attr_train %>%
  ggplot(aes(x = Attrition, y = MonthlyIncome, fill = Attrition)) +
  geom_boxplot() +
  labs(title = "Ingreso mensual según rotación",
       y = "Ingreso mensual", x = "Rotación") +
  theme_minimal()
```

<!-- COMPLETAR: interpretar. Idea: la mediana de ingreso de quienes
renuncian es mas baja. -->

### c) Edad y Attrition

```{r plot-edad}
attr_train %>%
  ggplot(aes(x = Age, fill = Attrition)) +
  geom_density(alpha = 0.5) +
  labs(title = "Distribución de edad según rotación",
       x = "Edad", y = "Densidad") +
  theme_minimal()
```

<!-- COMPLETAR: interpretar. Idea: la curva de quienes renuncian esta
desplazada hacia edades mas jovenes (aprox 25-35 años). -->

### d) Rotación según JobRole

```{r plot-cargo, fig.height=5}
attr_train %>%
  ggplot(aes(x = fct_rev(fct_infreq(JobRole)), fill = Attrition)) +
  geom_bar(position = "fill") +
  coord_flip() +
  labs(x = "Cargo", y = "Proporción",
       title = "Rotación laboral según cargo") +
  theme_minimal()
```

<!-- COMPLETAR: interpretar. Idea: algunos cargos (tipicamente Sales
Representative y Laboratory Technician) concentran mayor rotacion,
mientras que cargos directivos casi no rotan. -->

### e) Años en la empresa y Attrition

```{r plot-anios}
attr_train %>%
  ggplot(aes(x = Attrition, y = YearsAtCompany, fill = Attrition)) +
  geom_boxplot() +
  labs(title = "Años en la empresa según rotación",
       y = "Años en la empresa", x = "Rotación") +
  theme_minimal()
```

<!-- COMPLETAR: interpretar. Idea: quienes renuncian llevan menos años.
El riesgo parece concentrarse en los primeros años y luego se aplana,
lo que sugiere una relacion NO lineal (util para la pregunta final
de esta seccion). -->

### f) Visualización adicional: ¿el efecto de las horas extra depende del sueldo?

Hipotesis del grupo: hacer horas extra se asocia a mayor rotacion,
pero el efecto es mas fuerte cuando el sueldo es bajo.

```{r plot-hipotesis}
attr_train %>%
  ggplot(aes(x = OverTime, y = MonthlyIncome, fill = Attrition)) +
  geom_boxplot() +
  labs(title = "Ingreso y horas extra según rotación",
       subtitle = "¿El efecto de las horas extra depende del sueldo?",
       x = "Horas extra", y = "Ingreso mensual") +
  theme_minimal()
```

<!-- COMPLETAR: interpretar. Idea: dentro del grupo con horas extra,
quienes renuncian tienen sueldos claramente mas bajos. La combinacion
"horas extra + sueldo bajo" concentra la rotacion, lo que sugiere una
posible interaccion entre ambas variables. -->

### Preguntas de interpretación

<!-- COMPLETAR usando lo observado en los graficos:

a) Variables asociadas a mayor rotacion: OverTime = Yes, ingreso bajo,
   menor edad, pocos años en la empresa, ciertos cargos.

b) Patrones utiles para el modelo: las variables anteriores son
   candidatas a resultar significativas en la regresion logistica.

c) Relaciones no lineales: YearsAtCompany (riesgo alto los primeros
   años, luego se estabiliza) y posiblemente Age. -->

## 3.3 Modelo logístico interpretable

### Ajuste del modelo

```{r modelo-logistico}
modelo_log <- glm(
  Attrition ~ Age + MonthlyIncome + OverTime + JobSatisfaction +
    YearsAtCompany + DistanceFromHome + JobLevel + WorkLifeBalance +
    TotalWorkingYears + JobRole,
  data = attr_train,
  family = binomial
)

summary(modelo_log)
```

### Odds ratios

```{r odds-ratios}
# exponentiate = TRUE transforma los coeficientes en odds ratios
tidy(modelo_log, exponentiate = TRUE, conf.int = TRUE) %>%
  mutate(across(where(is.numeric), ~ round(., 3)))
```

### a) Variables asociadas a mayor probabilidad de rotación

<!-- COMPLETAR: listar las variables con p-valor < 0.05 y OR > 1
segun la tabla anterior (tipicamente OverTimeYes y algunos JobRole),
y mencionar tambien los factores protectores (OR < 1 significativos,
como JobSatisfaction o YearsAtCompany). -->

### b) Interpretación de al menos cinco coeficientes con odds ratios

<!-- COMPLETAR con los valores exactos de la tabla de odds ratios.
Estructura de cada interpretacion (reemplazar OR_X por el valor real):

1. OverTimeYes (OR = OR_X): un trabajador que hace horas extra tiene
   OR_X veces las chances de renunciar que uno que no las hace,
   manteniendo el resto de las variables constantes.

2. JobSatisfaction (OR = OR_X): por cada punto adicional de
   satisfaccion laboral, las chances de renunciar se multiplican por
   OR_X (es decir, se reducen en un (1 - OR_X)*100 %).

3. DistanceFromHome (OR = OR_X): cada kilometro adicional de distancia
   al trabajo aumenta las chances de rotacion en un (OR_X - 1)*100 %.

4. YearsAtCompany (OR = OR_X): cada año adicional en la empresa
   modifica las chances de renunciar en un factor de OR_X.

5. JobRole... (OR = OR_X): pertenecer a este cargo multiplica las
   chances de rotacion en OR_X veces EN COMPARACION con la categoria
   de referencia del factor JobRole.

Nota: recordar mencionar que en variables categoricas el OR se
interpreta respecto a la categoria de referencia. -->

### c) ¿Qué significa un odds ratio mayor que 1?

<!-- COMPLETAR. Idea: un OR > 1 indica que la variable se asocia con un
AUMENTO en las chances (odds) de rotacion. Ej: OR = 2 significa que las
chances se duplican, manteniendo lo demas constante. -->

### d) ¿Qué significa un odds ratio menor que 1?

<!-- COMPLETAR. Idea: un OR < 1 indica un factor protector: la variable
se asocia con una DISMINUCION de las chances de rotacion. Ej: OR = 0.7
implica una reduccion del 30% en las chances. -->

### e) Variables útiles para una intervención organizacional

<!-- COMPLETAR. Idea central: la empresa solo puede intervenir sobre
variables MODIFICABLES. Candidatas: horas extra (reducirlas o
compensarlas), satisfaccion laboral y work-life balance (clima y
politicas internas), sueldo en perfiles de riesgo, y teletrabajo o
flexibilidad para quienes viven lejos. Variables como la edad no son
intervenibles, aunque sirvan para focalizar. -->

