---
title: "Tarea 2 - Problema 3: Predicción de rotación laboral"
subtitle: "Minería de Datos"
author: "Agustín Vilches, Matías Jara, Benjamín Campos"
date: "`r Sys.Date()`"
output:
  pdf_document:
    toc: true
    number_sections: false
---

```{r setup, include=FALSE}
knitr::opts_chunk$set(echo = TRUE, warning = FALSE, message = FALSE)
```

```{r paquetes}
# cargamos los paquetes que vamos a usar en el problema
library(tidyverse)
library(modeldata)
library(broom)
```

# Problema 3: Predicción de rotación laboral

## 3.1 Preparación de datos

### a) Carga del dataset

```{r carga-datos}
data(attrition, package = "modeldata")
```

### b) Dimensiones, tipos de variables y valores perdidos

```{r exploracion-inicial}
# dimensiones del dataset
dim(attrition)

# estructura y tipo de cada variable
glimpse(attrition)

# valores perdidos por columna
colSums(is.na(attrition))
```

El dataset tiene 1.470 trabajadores y 31 variables. Hay 16 variables numéricas (como Age, MonthlyIncome o YearsAtCompany) y 15 categóricas: algunas son categorías sin orden como JobRole o OverTime, y otras son escalas ordenadas como JobSatisfaction o WorkLifeBalance. Al revisar los valores perdidos, todas las columnas dan 0 NAs, así que no vamos a necesitar imputar nada.

### c) Distribución de la variable respuesta

```{r distribucion-respuesta}
attrition %>%
  count(Attrition) %>%
  mutate(prop = round(n / sum(n), 3))
```

### d) Desbalance de clases

La variable respuesta está bastante desbalanceada: el 83,9% de los trabajadores se quedó en la empresa (1.233 casos) y solo el 16,1% renunció (237 casos). Esto es un problema para la predicción, porque un modelo que dijera "No" para todo el mundo acertaría como el 84% de las veces sin detectar ni una sola renuncia, que es justo lo que nos interesa. Por eso más adelante no vamos a mirar solo el accuracy, sino también la sensibilidad, la balanced accuracy y el AUC.

### e) Partición entrenamiento / prueba (70/30)

```{r particion}
# fijamos la semilla para que la particion sea reproducible
set.seed(2026)

n <- nrow(attrition)
idx_train <- sample(1:n, size = round(0.7 * n))

attr_train <- attrition[idx_train, ]
attr_test  <- attrition[-idx_train, ]

# verificamos los tamaños
nrow(attr_train)
nrow(attr_test)

# revisamos que la proporcion de Attrition se mantenga parecida en ambos
prop.table(table(attr_train$Attrition))
prop.table(table(attr_test$Attrition))
```

Separamos los datos en 70% entrenamiento (1.029 filas) y 30% prueba (441 filas), usando set.seed para que la partición sea siempre la misma y el informe sea reproducible. Verificamos que la proporción de rotación se mantiene parecida en ambos conjuntos. Esta misma partición se usa para todos los modelos del problema, así la comparación entre ellos es justa.

### f) Variables numéricas y categóricas

```{r tipos-variables}
vars_num <- attrition %>% select(where(is.numeric)) %>% names()
vars_cat <- attrition %>% select(where(is.factor)) %>% names()

vars_num
vars_cat
```

### g) Estrategia de preprocesamiento

Nuestra estrategia de preprocesamiento tiene cinco pasos:

1. **Factores:** las variables categóricas ya vienen como factores en esta versión del dataset (lo verificamos con glimpse), así que no hay que convertir nada.

2. **Variables dummy:** los modelos ridge y lasso de la sección 3.5 solo aceptan matrices numéricas, así que las categóricas se van a convertir en columnas de 0 y 1 usando model.matrix(). Por ejemplo, OverTime pasa a ser una columna OverTimeYes que vale 1 si la persona hace horas extra.

3. **Estandarización:** las variables numéricas están en escalas muy distintas (MonthlyIncome llega a miles y JobSatisfaction va de 1 a 4). Como PCA, clustering y la regresión penalizada son sensibles a la escala, hay que estandarizar (media 0, desviación 1). Algo importante: los parámetros de la estandarización se calculan solo con entrenamiento y después se aplican a prueba, para no filtrar información del test (data leakage).

4. **Varianza cero o casi cero:** una variable que vale casi lo mismo para todos no sirve para diferenciar a nadie, así que se revisa y se elimina si aparece alguna.

5. **Valores perdidos:** ya verificamos que no hay, así que no se necesita imputación.

```{r varianza-cero}
# buscamos variables con varianza casi cero de forma manual:
# contamos cuantos valores distintos tiene cada variable numerica
attr_train %>%
  summarise(across(where(is.numeric), ~ n_distinct(.))) %>%
  pivot_longer(everything(), names_to = "variable", values_to = "n_valores") %>%
  arrange(n_valores)
```

Ninguna variable numérica tiene un único valor, o sea que no hay variables con varianza cero que eliminar. La que tiene menos valores distintos es PerformanceRating (solo toma dos valores), pero igual aporta algo de información así que decidimos mantenerla.

## 3.2 Visualización exploratoria

Todos los graficos se construyen con los datos de **entrenamiento**,
para no "mirar" el conjunto de prueba antes de la evaluacion final.

### a) Rotación según OverTime

```{r plot-overtime}
attr_train %>%
  ggplot(aes(x = OverTime, fill = Attrition)) +
  geom_bar(position = "fill") +
  labs(y = "Proporción", x = "Horas extra",
       title = "Rotación laboral según horas extra") +
  theme_minimal()
```

La diferencia es muy clara: entre quienes hacen horas extra, la proporción que renuncia es bastante mayor que entre quienes no las hacen (aproximadamente el triple). Es el patrón más marcado que encontramos en la exploración y adelanta que OverTime debería ser importante en los modelos.

### b) Ingreso mensual según Attrition

```{r plot-ingreso}
attr_train %>%
  ggplot(aes(x = Attrition, y = MonthlyIncome, fill = Attrition)) +
  geom_boxplot() +
  labs(title = "Ingreso mensual según rotación",
       y = "Ingreso mensual", x = "Rotación") +
  theme_minimal()
```

La mediana de ingreso de los que renuncian es claramente más baja que la de los que se quedan. Tiene sentido: con sueldo bajo hay más incentivo para buscar otro trabajo. Igual se ve harta superposición entre las cajas, así que el sueldo por sí solo no separa perfectamente a los dos grupos.

### c) Edad y Attrition

```{r plot-edad}
attr_train %>%
  ggplot(aes(x = Age, fill = Attrition)) +
  geom_density(alpha = 0.5) +
  labs(title = "Distribución de edad según rotación",
       x = "Edad", y = "Densidad") +
  theme_minimal()
```

La curva de los que renuncian está corrida hacia la izquierda: la rotación se concentra en trabajadores jóvenes, más o menos entre los 25 y 35 años. Después de los 40 la renuncia se vuelve mucho menos frecuente.

### d) Rotación según JobRole

```{r plot-cargo, fig.height=5}
attr_train %>%
  ggplot(aes(x = fct_rev(fct_infreq(JobRole)), fill = Attrition)) +
  geom_bar(position = "fill") +
  coord_flip() +
  labs(x = "Cargo", y = "Proporción",
       title = "Rotación laboral según cargo") +
  theme_minimal()
```

Hay cargos con mucha más rotación que otros: Sales Representative destaca lejos como el de mayor proporción de renuncias, seguido de Laboratory Technician. En cambio los cargos directivos (Manager, Research Director) casi no rotan. Esto sugiere que el tipo de trabajo importa harto, más allá de las características de la persona.

### e) Años en la empresa y Attrition

```{r plot-anios}
attr_train %>%
  ggplot(aes(x = Attrition, y = YearsAtCompany, fill = Attrition)) +
  geom_boxplot() +
  labs(title = "Años en la empresa según rotación",
       y = "Años en la empresa", x = "Rotación") +
  theme_minimal()
```

Los que renuncian llevan claramente menos años en la empresa. Además el riesgo parece concentrarse en los primeros años y después se aplana: no es que cada año baje el riesgo de forma pareja, sino que cae fuerte al principio y luego se estabiliza. Eso sugiere una relación no lineal entre antigüedad y rotación.

### f) Visualización adicional: ¿el efecto de las horas extra depende del sueldo?

Hipotesis del grupo: hacer horas extra se asocia a mayor rotacion,
pero el efecto es mas fuerte cuando el sueldo es bajo.

```{r plot-hipotesis}
attr_train %>%
  ggplot(aes(x = OverTime, y = MonthlyIncome, fill = Attrition)) +
  geom_boxplot() +
  labs(title = "Ingreso y horas extra según rotación",
       subtitle = "¿El efecto de las horas extra depende del sueldo?",
       x = "Horas extra", y = "Ingreso mensual") +
  theme_minimal()
```

Nuestra hipótesis era que las horas extra pesan más cuando el sueldo es bajo, y el gráfico apunta en esa dirección: dentro del grupo que hace horas extra, los que renuncian tienen sueldos claramente más bajos que los que se quedan. O sea, la combinación "horas extra + sueldo bajo" parece ser la zona de mayor riesgo, lo que sugiere una posible interacción entre ambas variables.

### Preguntas de interpretación

a) Las variables que más se asocian a rotación alta según los gráficos son: hacer horas extra, tener sueldo bajo, ser joven, llevar pocos años en la empresa y estar en ciertos cargos (sobre todo Sales Representative y Laboratory Technician).

b) Justamente esos patrones deberían servirle a un modelo predictivo: son las variables candidatas a salir significativas en la regresión logística de la siguiente sección.

c) YearsAtCompany muestra una relación no lineal (el riesgo cae rápido los primeros años y después se estabiliza), y probablemente Age tenga un comportamiento parecido.

## 3.3 Modelo logístico interpretable

### Ajuste del modelo

```{r modelo-logistico}
modelo_log <- glm(
  Attrition ~ Age + MonthlyIncome + OverTime + JobSatisfaction +
    YearsAtCompany + DistanceFromHome + JobLevel + WorkLifeBalance +
    TotalWorkingYears + JobRole,
  data = attr_train,
  family = binomial
)

summary(modelo_log)
```

### Odds ratios

```{r odds-ratios}
# exponentiate = TRUE transforma los coeficientes en odds ratios
tidy(modelo_log, exponentiate = TRUE, conf.int = TRUE) %>%
  mutate(across(where(is.numeric), ~ round(., 3)))
```

### a) Variables asociadas a mayor probabilidad de rotación

Con un nivel de significancia del 5%, las variables asociadas a mayor probabilidad de rotación son OverTime (p < 0,001), DistanceFromHome (p = 0,031) y varios cargos: Sales Representative (p < 0,001), Laboratory Technician (p = 0,001), Sales Executive (p = 0,003) y Human Resources (p = 0,012). Como factores protectores significativos aparecen la edad (p = 0,007), la satisfacción laboral en su componente lineal (p < 0,001) y el work-life balance. YearsAtCompany queda justo al borde (p = 0,051). Nos llamó la atención que MonthlyIncome no salió significativo (p = 0,156) a pesar de lo que vimos en los gráficos; creemos que su efecto queda "absorbido" por variables correlacionadas como el cargo.

### b) Interpretación de al menos cinco coeficientes con odds ratios

Antes de interpretar, un detalle: R descompone los factores ordinales (como JobSatisfaction) en componentes .L (tendencia lineal), .Q (cuadrática) y .C (cúbica). Para interpretar nos basta el componente lineal.

1. **OverTimeYes (OR = 5,49; IC 95%: 3,68–8,28):** un trabajador que hace horas extra tiene casi 5,5 veces las chances de renunciar que uno que no las hace, manteniendo lo demás constante. Es lejos el factor de riesgo más fuerte del modelo.

2. **Age (OR = 0,96):** cada año adicional de edad reduce las chances de renunciar en aproximadamente un 4%, lo que confirma que la rotación se concentra en la gente joven.

3. **JobSatisfaction.L (OR = 0,48):** hay una tendencia lineal significativa: a mayor satisfacción laboral, las chances de renunciar bajan de forma sostenida a lo largo de la escala.

4. **DistanceFromHome (OR = 1,03):** cada kilómetro extra entre la casa y el trabajo aumenta las chances de rotación en cerca de un 2,6%. Por kilómetro parece poco, pero acumulado en distancias grandes se vuelve relevante.

5. **JobRoleSales_Representative (OR = 13,29):** ser representante de ventas multiplica por más de 13 las chances de renunciar comparado con el cargo de referencia (Healthcare Representative). Eso sí, el intervalo de confianza es muy ancho (3,9–51,6), porque hay pocos trabajadores en ese cargo, así que el valor exacto hay que tomarlo con cautela.

### c) ¿Qué significa un odds ratio mayor que 1?

Un odds ratio mayor que 1 significa que la variable se asocia con un aumento en las chances de renunciar, manteniendo el resto constante. Por ejemplo, OverTimeYes tiene OR = 5,49: hacer horas extra multiplica por 5,5 las chances de rotación.

### d) ¿Qué significa un odds ratio menor que 1?

Un odds ratio menor que 1 indica un factor protector: la variable se asocia con una disminución de las chances de renunciar. Por ejemplo, Age tiene OR = 0,96, o sea que cada año adicional de edad reduce las chances en un 4% aproximadamente.

### e) Variables útiles para una intervención organizacional

Para intervenir, lo que importa es qué variables puede modificar la empresa. La principal es OverTime: es el factor de riesgo más fuerte (OR = 5,49) y depende directamente de decisiones de la organización, como limitar o compensar las horas extra. También se puede trabajar la satisfacción laboral y el work-life balance con políticas internas, y la distancia al hogar sugiere evaluar teletrabajo o flexibilidad. En cambio, variables como la edad no se pueden intervenir, aunque sirven para saber en qué perfiles enfocar los esfuerzos de retención.

## 3.4 Selección automática por AIC

El AIC balancea el ajuste del modelo con su complejidad: penaliza los
modelos con muchas variables. Un menor AIC indica un mejor equilibrio.

```{r modelo-aic, cache=TRUE}
# modelo completo con todas las variables del dataset
modelo_completo <- glm(Attrition ~ ., data = attr_train, family = binomial)

# seleccion backward: parte con todo y elimina variables paso a paso.
# usamos MASS::stepAIC() sin cargar MASS entero para evitar el conflicto
# de MASS::select() con dplyr::select()
modelo_aic <- MASS::stepAIC(modelo_completo, direction = "backward",
                            trace = FALSE)

# variables que sobrevivieron a la seleccion
formula(modelo_aic)
```

```{r comparacion-aic}
# comparacion de AIC entre modelo completo y seleccionado
AIC(modelo_completo)
AIC(modelo_aic)

# numero de coeficientes de cada modelo (para comparar complejidad)
length(coef(modelo_completo))
length(coef(modelo_aic))
```

### a) ¿Qué variables fueron seleccionadas?

El modelo seleccionado por AIC se quedó con 20 variables: Age, BusinessTravel, DailyRate, DistanceFromHome, EnvironmentSatisfaction, Gender, JobInvolvement, JobRole, JobSatisfaction, MaritalStatus, NumCompaniesWorked, OverTime, RelationshipSatisfaction, TotalWorkingYears, TrainingTimesLastYear, WorkLifeBalance, YearsAtCompany, YearsInCurrentRole, YearsSinceLastPromotion e YearsWithCurrManager. Comparando los AIC: el modelo completo tiene 609,7 y el seleccionado 588,5, o sea que la selección mejoró el balance entre ajuste y complejidad en unos 21 puntos.

### b) ¿El modelo final es más simple que el inicial?

Sí. El modelo completo estimaba 58 coeficientes con las 30 variables disponibles, y el seleccionado quedó con 40 coeficientes y 20 variables. En la práctica, la selección eliminó un tercio de los predictores.

### c) ¿Qué variables fueron eliminadas?

Se eliminaron 10 variables: Department, Education, EducationField, HourlyRate, JobLevel, MonthlyIncome, MonthlyRate, PercentSalaryHike, PerformanceRating y StockOptionLevel. Nos llamó la atención que se fueran todas las variables de plata (MonthlyIncome, MonthlyRate, HourlyRate): al parecer su información ya está contenida en variables que sí quedaron, como el cargo y los años de experiencia.

### d) ¿Coinciden con el análisis exploratorio?

En general sí: OverTime, JobSatisfaction, JobRole y las variables de antigüedad, que eran los patrones más claros de los gráficos, sobrevivieron a la selección. La excepción interesante es MonthlyIncome: en los gráficos se veía una relación evidente con la rotación, pero fue eliminada. No creemos que eso contradiga lo que vimos, sino que su información es redundante una vez que el cargo y la experiencia ya están en el modelo.

### e) ¿Un menor AIC garantiza mejor predicción en datos nuevos?

No. El AIC se calcula únicamente con los datos de entrenamiento, así que es una aproximación a la capacidad de generalizar, no una garantía. Puede pasar que un modelo con menor AIC rinda peor en datos nuevos. La única forma de saber cómo predice de verdad es evaluarlo en el conjunto de prueba, que es justamente lo que hacemos en la sección 3.6.

## 3.5 Ridge y lasso

Ridge y lasso son regresiones logisticas penalizadas: agregan un castigo
a los coeficientes grandes para evitar el sobreajuste. Ridge encoge los
coeficientes sin eliminarlos; lasso puede llevarlos exactamente a cero,
realizando seleccion de variables. El parametro lambda controla la
intensidad de la penalizacion y se elige por validacion cruzada.

```{r matrices-glmnet}
library(glmnet)

# glmnet requiere una matriz numerica: model.matrix convierte las
# variables categoricas en dummies (0/1). El [, -1] elimina la columna
# de intercepto que agrega por defecto.
x_train <- model.matrix(Attrition ~ ., data = attr_train)[, -1]
y_train <- attr_train$Attrition

x_test <- model.matrix(Attrition ~ ., data = attr_test)[, -1]
y_test <- attr_test$Attrition

# nota: glmnet estandariza las variables internamente (standardize = TRUE
# por defecto), por lo que no es necesario escalar a mano.
dim(x_train)
```

### a) b) c) Ajuste con validación cruzada

```{r cv-ridge-lasso, cache=TRUE}
set.seed(2026)

# ridge: alpha = 0 (encoge coeficientes, no elimina variables)
cv_ridge <- cv.glmnet(x_train, y_train, family = "binomial", alpha = 0)

# lasso: alpha = 1 (puede llevar coeficientes exactamente a cero)
cv_lasso <- cv.glmnet(x_train, y_train, family = "binomial", alpha = 1)
```

```{r curvas-cv, fig.height=4}
# curvas de validacion cruzada: error segun lambda.
# las lineas verticales marcan lambda.min y lambda.1se
par(mfrow = c(1, 2))
plot(cv_ridge, main = "Ridge")
plot(cv_lasso, main = "Lasso")
par(mfrow = c(1, 1))
```

### d) Comparación de lambda.min y lambda.1se

```{r lambdas}
# ridge
cv_ridge$lambda.min
cv_ridge$lambda.1se

# lasso
cv_lasso$lambda.min
cv_lasso$lambda.1se
```

En ridge la validación cruzada dio lambda.min = 0,0120 y lambda.1se = 0,0772; en lasso, lambda.min = 0,0042 y lambda.1se = 0,0129. En ambos casos lambda.1se es mayor, y eso tiene su lógica: lambda.min es el valor que minimiza el error de validación cruzada, mientras que lambda.1se aplica una penalización más fuerte cuyo error queda a menos de un error estándar del mínimo. O sea, entrega un modelo más simple que rinde prácticamente igual. Para interpretar preferimos lambda.1se.

### e) Variables que conserva lasso

```{r coef-lasso}
# coeficientes del lasso con lambda.1se
coef_lasso <- coef(cv_lasso, s = "lambda.1se")

# nos quedamos solo con los coeficientes distintos de cero
coef_lasso_df <- data.frame(
  variable = rownames(coef_lasso),
  coeficiente = as.numeric(coef_lasso)
) %>%
  filter(coeficiente != 0, variable != "(Intercept)") %>%
  arrange(desc(abs(coeficiente)))

coef_lasso_df

# cuantas variables conserva lasso vs cuantas habia en total
nrow(coef_lasso_df)
ncol(x_train)
```

Con lambda.1se, lasso conservó 26 coeficientes distintos de cero de los 59 disponibles, o sea que eliminó más de la mitad. Los de mayor peso son OverTimeYes (coeficiente 1,49, lejos el más grande), JobInvolvement lineal (protector, -0,94), MaritalStatusSingle (0,71), BusinessTravelTravel_Frequently (0,68) y los cargos de Laboratory Technician y Sales Representative. Destaca que MonthlyIncome, HourlyRate y MonthlyRate fueron llevadas exactamente a cero, igual que hizo la selección por AIC.

### f) Gráfico de los coeficientes más relevantes del lasso

```{r plot-coef-lasso, fig.height=5}
coef_lasso_df %>%
  slice_max(abs(coeficiente), n = 15) %>%
  ggplot(aes(x = reorder(variable, coeficiente), y = coeficiente,
             fill = coeficiente > 0)) +
  geom_col(show.legend = FALSE) +
  coord_flip() +
  labs(x = "Variable", y = "Coeficiente",
       title = "Coeficientes más relevantes del modelo lasso",
       subtitle = "Positivos: aumentan el riesgo de rotación. Negativos: lo reducen") +
  theme_minimal()
```

El gráfico muestra los 15 coeficientes más relevantes del lasso. Entre los que aumentan el riesgo de rotación destacan OverTimeYes (el positivo más grande por lejos), estar soltero (MaritalStatusSingle), viajar frecuentemente por trabajo y los cargos de Laboratory Technician y Sales Representative. Entre los protectores, el más fuerte es JobInvolvement, seguido de la satisfacción con el ambiente, la satisfacción laboral y el work-life balance. Es coherente con el modelo de 3.3, pero el lasso además "descubrió" solo variables que nosotros no habíamos incluido a mano, como el estado civil y la frecuencia de viajes.

### g) Comparación lasso vs AIC

```{r comparacion-lasso-aic}
# variables seleccionadas por AIC (a nivel de variable original)
all.vars(formula(modelo_aic))[-1]

# variables (dummies) conservadas por lasso
coef_lasso_df$variable
```

Los dos métodos coinciden en el núcleo: OverTime, JobSatisfaction, EnvironmentSatisfaction, JobInvolvement, WorkLifeBalance, JobRole, MaritalStatus y BusinessTravel aparecen en ambas selecciones. La diferencia principal es el nivel de detalle: AIC selecciona variables completas (por ejemplo JobRole entero con todas sus categorías), mientras que lasso elige dummies individuales (solo los cargos de mayor riesgo). Además los dos coincidieron en descartar las variables de ingreso, lo que refuerza la idea de que esa información es redundante con el cargo y la experiencia.

### Discusión

a) Sí. Lasso conservó 26 de 59 dummies, mientras que AIC se quedó con 20 de 30 variables. Lasso poda más agresivo y con más detalle, porque puede descartar categorías individuales de una variable en vez de la variable completa.

b) No. Al revisar los coeficientes de ridge, ninguno es exactamente cero: ridge encoge todos los coeficientes pero mantiene las 59 variables en el modelo. Esa es justamente la diferencia estructural entre las dos penalizaciones.

c) Para interpretación nos parece más útil lasso: deja un modelo reducido donde cada variable que quedó tiene un rol claro, fácil de explicar a alguien no técnico.

d) Para predicción, en teoría ridge funciona bien cuando hay muchas variables correlacionadas que aportan de a poco. Pero en nuestros datos la evaluación de 3.6 mostró que ridge tiene buen AUC (0,798) pero una sensibilidad malísima, así que en la práctica la diferencia predictiva entre métodos fue menor de lo que esperábamos.

## 3.6 Evaluación predictiva

Comparamos los cuatro modelos en el conjunto de prueba (30% de los
datos, nunca usado para ajustar). Cada modelo entrega una probabilidad
de rotacion por trabajador; con un umbral de 0.5 la convertimos en una
prediccion Yes/No y calculamos las metricas.

```{r predicciones-test}
library(pROC)

# probabilidades predichas en el conjunto de prueba por cada modelo.
# type = "response" entrega probabilidades (no log-odds)
prob_log   <- predict(modelo_log,      newdata = attr_test, type = "response")
prob_aic   <- predict(modelo_aic,      newdata = attr_test, type = "response")
prob_ridge <- as.numeric(predict(cv_ridge, newx = x_test,
                                 s = "lambda.1se", type = "response"))
prob_lasso <- as.numeric(predict(cv_lasso, newx = x_test,
                                 s = "lambda.1se", type = "response"))
```

```{r funcion-metricas}
# funcion que calcula todas las metricas para un vector de probabilidades
calcular_metricas <- function(prob, real, umbral = 0.5) {
  pred <- factor(ifelse(prob >= umbral, "Yes", "No"),
                 levels = c("No", "Yes"))

  mc <- table(Prediccion = pred, Real = real)

  vp <- mc["Yes", "Yes"]  # verdaderos positivos
  vn <- mc["No", "No"]    # verdaderos negativos
  fp <- mc["Yes", "No"]   # falsos positivos
  fn <- mc["No", "Yes"]   # falsos negativos

  sens <- vp / (vp + fn)  # de los que renunciaron, cuantos detecto
  espec <- vn / (vn + fp) # de los que se quedaron, cuantos clasifico bien

  tibble(
    accuracy = (vp + vn) / sum(mc),
    sensibilidad = sens,
    especificidad = espec,
    balanced_accuracy = (sens + espec) / 2,
    auc = as.numeric(pROC::auc(real, prob, quiet = TRUE))
  )
}
```

```{r tabla-metricas}
resultados <- bind_rows(
  calcular_metricas(prob_log,   attr_test$Attrition) %>% mutate(modelo = "Logistico"),
  calcular_metricas(prob_aic,   attr_test$Attrition) %>% mutate(modelo = "AIC"),
  calcular_metricas(prob_ridge, attr_test$Attrition) %>% mutate(modelo = "Ridge"),
  calcular_metricas(prob_lasso, attr_test$Attrition) %>% mutate(modelo = "Lasso")
) %>%
  select(modelo, everything()) %>%
  mutate(across(where(is.numeric), ~ round(., 3)))

resultados
```

```{r matrices-confusion}
# matrices de confusion de cada modelo (umbral 0.5)
matriz_confusion <- function(prob, real, umbral = 0.5) {
  pred <- factor(ifelse(prob >= umbral, "Yes", "No"),
                 levels = c("No", "Yes"))
  table(Prediccion = pred, Real = real)
}

matriz_confusion(prob_log,   attr_test$Attrition)
matriz_confusion(prob_aic,   attr_test$Attrition)
matriz_confusion(prob_ridge, attr_test$Attrition)
matriz_confusion(prob_lasso, attr_test$Attrition)
```

```{r curvas-roc, fig.height=5}
# curvas ROC de los cuatro modelos en un mismo grafico
roc_log   <- roc(attr_test$Attrition, prob_log,   quiet = TRUE)
roc_aic   <- roc(attr_test$Attrition, prob_aic,   quiet = TRUE)
roc_ridge <- roc(attr_test$Attrition, prob_ridge, quiet = TRUE)
roc_lasso <- roc(attr_test$Attrition, prob_lasso, quiet = TRUE)

plot(roc_log, col = "black", main = "Curvas ROC en el conjunto de prueba")
lines(roc_aic,   col = "blue")
lines(roc_ridge, col = "red")
lines(roc_lasso, col = "darkgreen")
legend("bottomright",
       legend = c("Logistico", "AIC", "Ridge", "Lasso"),
       col = c("black", "blue", "red", "darkgreen"), lwd = 2)
```

### a) ¿Cuál modelo tiene mayor AUC?

El modelo seleccionado por AIC tiene el mayor AUC (0,804), seguido de cerca por ridge (0,798), lasso (0,780) y el logístico de 3.3 (0,755). Las diferencias entre los tres primeros son chicas (menos de 0,03), así que los tres ordenan el riesgo de forma parecida. El modelo interpretable queda algo más atrás, probablemente porque usa menos variables.

### b) ¿Cuál modelo tiene mejor sensibilidad?

El modelo AIC tiene la mejor sensibilidad (0,402): detectó 33 de los 82 trabajadores que efectivamente renunciaron en el conjunto de prueba. Aun así, todas las sensibilidades son bajas con el umbral estándar de 0,5. El caso más llamativo es ridge: tiene buen AUC (0,798) pero sensibilidad de apenas 0,110 (detectó solo 9 de 82). ¿Cómo puede ser? Porque el AUC mide si el modelo ordena bien el riesgo, y ridge ordena bien, pero sus probabilidades son todas "tímidas" y casi ninguna pasa del 0,5. Todo esto es consecuencia del desbalance de clases: como la clase "No" domina, los modelos asignan probabilidades de renuncia bajas en general. Una solución práctica sería bajar el umbral (por ejemplo a 0,3) para ganar sensibilidad, aceptando más falsas alarmas.

### c) ¿Por qué accuracy puede ser engañosa con desbalance?

En nuestro conjunto de prueba el 81% de los casos son "No". Un modelo trivial que predijera "No" para todos tendría accuracy de 0,81 con sensibilidad cero. De hecho ridge (accuracy 0,830) apenas supera ese piso a pesar de detectar solo 9 renuncias de 82: su accuracy se sostiene casi completo en la clase mayoritaria. Por eso la balanced accuracy es más informativa acá: castiga a ridge (0,552, apenas sobre el azar) y premia al AIC (0,673).

### d) ¿Qué modelo recomendaría para detectar casos de rotación?

Recomendaríamos el modelo seleccionado por AIC: tiene al mismo tiempo el mayor AUC (0,804), la mayor sensibilidad (0,402) y la mejor balanced accuracy (0,673). Y si el objetivo es detección, además sugeriríamos bajar el umbral de clasificación: como el modelo ordena bien el riesgo, un umbral menor a 0,5 capturaría más casos reales de rotación a cambio de revisar más falsos positivos, un costo razonable si la intervención es de apoyo y no de castigo.

### e) ¿Qué modelo recomendaría para explicar los factores asociados?

Para explicar los factores asociados, los más adecuados son el logístico interpretable de 3.3 y el modelo AIC, porque permiten leer odds ratios variable por variable. Entre los dos, el AIC ofrece el mejor equilibrio: es casi igual de interpretable y además resultó ser el de mejor desempeño predictivo. Lasso es una alternativa razonable por su selección de variables, y ridge es el menos interpretable porque conserva los 59 predictores.

## 3.7 PCA aplicado a variables laborales numéricas

PCA busca "super-variables" (componentes principales) que resumen la
informacion de muchas variables numericas correlacionadas. Cada
componente es una combinacion ponderada de las variables originales, y
vienen ordenados por la cantidad de varianza que explican.

```{r pca-datos}
library(factoextra)

# seleccionamos solo las variables numericas del set de entrenamiento
datos_num <- attr_train %>%
  select(where(is.numeric))

names(datos_num)

# aplicamos PCA estandarizando las variables (scale. = TRUE).
# esto es clave: sin estandarizar, las variables con unidades grandes
# (ej: MonthlyIncome) dominarian los componentes solo por su escala.
pca_attr <- prcomp(datos_num, scale. = TRUE)
```

### a) b) c) Varianza explicada

```{r pca-varianza}
# tabla resumen: varianza explicada por cada componente y acumulada
summary(pca_attr)

# varianza explicada de forma mas legible
var_exp <- tibble(
  componente = 1:length(pca_attr$sdev),
  varianza = pca_attr$sdev^2 / sum(pca_attr$sdev^2),
  acumulada = cumsum(varianza)
)

var_exp %>% mutate(across(where(is.numeric), ~ round(., 3)))

# cuantos componentes se necesitan para superar el 80%
min(which(var_exp$acumulada >= 0.80))
```

PC1 explica el 29,1% de la varianza y PC2 el 11,2%; entre los dos acumulan apenas el 40,3%. Para superar el 80% se necesitan 9 componentes (84,3% acumulado). Esto muestra que la varianza está muy repartida: la información de estas variables no se comprime en una o dos dimensiones dominantes. Un detalle importante: el PCA se aplicó sobre las 16 variables numéricas del dataset, porque en la versión de modeldata las variables de satisfacción vienen como factores ordinales y no como números.

### Scree plot

```{r scree-plot, fig.height=4}
fviz_screeplot(pca_attr, ncp = 15, addlabels = TRUE) +
  labs(title = "Scree plot: varianza explicada por componente",
       x = "Componente principal", y = "% de varianza explicada")
```

### d) e) Cargas de PC1 y PC2

```{r pca-cargas}
# cargas (loadings): cuanto aporta cada variable a cada componente.
# mostramos las variables ordenadas por su carga absoluta en PC1 y PC2
cargas <- as.data.frame(pca_attr$rotation[, 1:2]) %>%
  rownames_to_column("variable")

# top variables en PC1
cargas %>% arrange(desc(abs(PC1))) %>% head(10)

# top variables en PC2
cargas %>% arrange(desc(abs(PC2))) %>% head(10)
```

```{r pca-contribucion, fig.height=4}
# contribucion de variables a PC1 y PC2
fviz_contrib(pca_attr, choice = "var", axes = 1, top = 10) +
  labs(title = "Contribución de variables a PC1")

fviz_contrib(pca_attr, choice = "var", axes = 2, top = 10) +
  labs(title = "Contribución de variables a PC2")
```

En PC1 las cargas más altas son todas de variables de experiencia e ingreso: TotalWorkingYears (0,40), YearsAtCompany (0,39), JobLevel (0,38), MonthlyIncome (0,37), YearsInCurrentRole (0,34) y YearsWithCurrManager (0,33), además de Age (0,27). Todas con el mismo signo, o sea que se mueven juntas.

En PC2 lo que domina es un contraste: NumCompaniesWorked carga fuerte negativo (-0,49) y Age también negativo (-0,37), mientras que YearsWithCurrManager (0,36), YearsInCurrentRole (0,34) y YearsAtCompany (0,28) cargan positivo. Es decir, PC2 opone a la gente que lleva mucho tiempo en la misma empresa contra la que ha pasado por varias empresas distintas.

### Gráfico PC1 vs PC2 coloreado por Attrition

```{r pca-scatter, fig.height=5}
# proyectamos a cada trabajador en el espacio de los dos primeros
# componentes y coloreamos segun si renuncio o no
scores <- as.data.frame(pca_attr$x[, 1:2]) %>%
  mutate(Attrition = attr_train$Attrition)

scores %>%
  ggplot(aes(x = PC1, y = PC2, color = Attrition)) +
  geom_point(alpha = 0.6) +
  labs(title = "Trabajadores en el espacio PC1-PC2",
       subtitle = "Coloreado según rotación laboral") +
  theme_minimal()
```

Los casos de rotación no forman un grupo aparte, pero sí se concentran hacia el lado de PC1 bajo, o sea el sector de menor experiencia e ingreso. Esto es consistente con todo lo anterior: la rotación se asocia a perfiles junior. La separación igual es difusa, hay renuncias repartidas por todo el espacio.

### f) Interpretación conceptual de PC1 y PC2

PC1 se puede interpretar como un eje de seniority: combina en un solo número la edad, los años trabajados, el nivel del cargo y el ingreso. Un valor alto de PC1 describe a un trabajador senior y bien pagado; un valor bajo, a un perfil junior. La justificación está en las cargas: todas las variables de experiencia e ingreso cargan fuerte y con el mismo signo.

PC2 se puede interpretar como un eje de estabilidad versus movilidad laboral: opone los años en la misma empresa, rol y jefatura (cargas positivas) contra el número de empresas donde la persona ha trabajado y la edad (cargas negativas). Un PC2 alto describe a alguien "leal" que ha hecho su carrera en la misma empresa; un PC2 bajo, a alguien mayor que ha saltado entre varias empresas.

## 3.8 Modelo usando componentes principales

Ajustamos una regresion logistica usando como predictores los primeros
componentes principales que acumulan al menos 80% de la varianza, y la
comparamos con los cuatro modelos anteriores.

```{r pcs-train-test}
# numero de componentes que acumulan al menos 80% de la varianza
n_pcs <- min(which(var_exp$acumulada >= 0.80))
n_pcs

# scores de entrenamiento: la proyeccion de cada trabajador del set de
# entrenamiento sobre los primeros n_pcs componentes
pcs_train <- as.data.frame(pca_attr$x[, 1:n_pcs]) %>%
  mutate(Attrition = attr_train$Attrition)

# IMPORTANTE: el test se proyecta con el PCA ajustado en ENTRENAMIENTO
# (mismas medias, desviaciones y rotacion). Calcular un PCA nuevo sobre
# el test seria data leakage y un espacio de coordenadas distinto.
datos_num_test <- attr_test %>% select(where(is.numeric))

pcs_test <- as.data.frame(predict(pca_attr, newdata = datos_num_test)[, 1:n_pcs]) %>%
  mutate(Attrition = attr_test$Attrition)
```

```{r modelo-pca}
# regresion logistica con los componentes como predictores
modelo_pca <- glm(Attrition ~ ., data = pcs_train, family = binomial)

summary(modelo_pca)
```

Como los componentes principales no están correlacionados entre sí, cada coeficiente se puede interpretar de forma independiente. Al revisar el summary se ve que solo algunos componentes resultan significativos, lo que sugiere que buena parte de la varianza que capturan los PCs no tiene relación directa con la rotación.

```{r evaluacion-pca}
# probabilidades predichas en el test y comparacion con los 4 modelos
prob_pca <- predict(modelo_pca, newdata = pcs_test, type = "response")

resultados_final <- bind_rows(
  resultados,
  calcular_metricas(prob_pca, attr_test$Attrition) %>% mutate(modelo = "PCA + logistica")
) %>%
  select(modelo, everything())

resultados_final

# matriz de confusion del modelo PCA
matriz_confusion(prob_pca, attr_test$Attrition)
```

### a) ¿El modelo basado en PCA mejora o empeora la predicción?

Empeora, y bastante. El modelo basado en componentes principales tuvo el peor desempeño de los cinco: AUC de 0,657 (muy por debajo del 0,804 del AIC), balanced accuracy de 0,506 —prácticamente lo mismo que clasificar al azar— y una sensibilidad de 0,012: detectó solo 1 de los 82 trabajadores que renunciaron en el conjunto de prueba. Su accuracy de 0,816 engaña, porque viene casi completo de predecir "No" para todos.

### b) ¿Qué se gana al aplicar PCA antes de la regresión?

En teoría se gana reducción de dimensionalidad (pasamos de 16 variables a 9 componentes) y se elimina la multicolinealidad, porque los componentes son ortogonales entre sí, es decir, no están correlacionados. Eso puede estabilizar la estimación cuando hay muchas variables redundantes. En nuestro caso esas ventajas no se tradujeron en mejor predicción.

### c) ¿Qué se pierde en términos de interpretación?

Se pierde la interpretación directa. Los coeficientes ya no refieren a variables concretas sino a combinaciones de ellas: un odds ratio de "PC1" no le dice nada útil a recursos humanos sin antes volver a las cargas y traducirlo ("PC1 era seniority, así que..."). La comunicación de resultados se vuelve mucho más indirecta.

### d) ¿Recomendaría PCA para este problema?

Para predecir en este problema, no, por dos razones. Primero, el modelo PCA solo pudo usar las 16 variables numéricas, y quedaron fuera los predictores más importantes que identificamos en todas las secciones anteriores: OverTime, JobRole, la satisfacción laboral y el estado civil. Fue como jugar el partido sin los mejores jugadores del equipo. Segundo, PCA comprime buscando máxima varianza sin mirar la respuesta: las direcciones que más varían no son necesariamente las que mejor predicen la rotación. Donde PCA sí mostró valor fue como herramienta exploratoria y de visualización (secciones 3.7 y 3.9), pero no como preprocesamiento para predecir.

## 3.9 Clustering de perfiles laborales

Aplicamos clustering (aprendizaje no supervisado) sobre las variables
numericas estandarizadas del set de entrenamiento, SIN usar Attrition.
La idea es descubrir perfiles de trabajadores por similitud y luego
comparar los grupos encontrados con la rotacion real.

```{r datos-clustering}
library(cluster)

# estandarizamos las variables numericas: media 0, desviacion 1.
# el clustering se basa en distancias, por lo que sin escalar las
# variables de mayor magnitud (ej: MonthlyIncome) dominarian todo.
datos_esc <- scale(datos_num)
```

### a) Elección del número de clusters: codo y silhouette

```{r codo-silhouette, cache=TRUE, fig.height=4}
set.seed(2026)

# metodo del codo: suma de distancias dentro de cada cluster segun k.
# buscamos el punto donde agregar clusters deja de aportar
fviz_nbclust(datos_esc, kmeans, method = "wss", k.max = 8) +
  labs(title = "Método del codo")

# silhouette promedio segun k: mas alto = grupos mejor definidos
fviz_nbclust(datos_esc, kmeans, method = "silhouette", k.max = 8) +
  labs(title = "Método silhouette")
```

El método silhouette alcanza su máximo en k=2 (ancho promedio cercano a 0,21), y el codo muestra la caída más fuerte hasta k=2-3 y después ganancias marginales. Elegimos k=3: aunque el silhouette favorece levemente k=2, la solución con tres grupos mantiene un silhouette razonable, es consistente con el codo y entrega perfiles más ricos para el análisis organizacional, como se ve en la caracterización más adelante. Eso sí, hay que ser honestos: todos los valores de silhouette son bajos (menores a 0,25), lo que indica que los clusters no están fuertemente separados; los perfiles de trabajadores forman más bien un continuo que grupos nítidos.

### b) Modelo k-means final

```{r kmeans-final}
set.seed(2026)

# AJUSTAR k segun lo observado en los graficos anteriores
k_final <- 3

# nstart = 25: repite el algoritmo con 25 inicios aleatorios distintos
# y se queda con la mejor solucion (k-means depende del punto de partida)
km_final <- kmeans(datos_esc, centers = k_final, nstart = 25)

# tamaño de cada cluster
km_final$size
```

### c) Visualización de los clusters en el espacio PC1-PC2

```{r clusters-pca, fig.height=5}
# usamos los scores del PCA de 3.7 como "mapa" 2D para dibujar
scores %>%
  mutate(cluster = factor(km_final$cluster)) %>%
  ggplot(aes(x = PC1, y = PC2, color = cluster)) +
  geom_point(alpha = 0.6) +
  labs(title = "Clusters de k-means en el espacio PC1-PC2") +
  theme_minimal()
```

Los clusters se ordenan principalmente a lo largo de PC1, el eje de seniority: un grupo hacia los valores bajos (perfiles junior), otro hacia los altos (perfiles senior) y uno intermedio. Tiene sentido, porque PC1 es la dirección de mayor varianza de los datos y el clustering tiende a separar por ahí. Los bordes entre grupos se ven difusos, coherente con los valores bajos de silhouette.

### d) Clustering jerárquico: complete y Ward

```{r jerarquico, cache=TRUE, fig.height=4}
# matriz de distancias euclidianas entre trabajadores
d <- dist(datos_esc)

# dos metodos de enlace
hc_complete <- hclust(d, method = "complete")
hc_ward     <- hclust(d, method = "ward.D2")

# dendrogramas (labels = FALSE porque son ~1000 observaciones)
plot(hc_complete, labels = FALSE, hang = -1,
     main = "Dendrograma - Complete linkage", xlab = "", sub = "")
rect.hclust(hc_complete, k = k_final, border = "red")

plot(hc_ward, labels = FALSE, hang = -1,
     main = "Dendrograma - Ward.D2", xlab = "", sub = "")
rect.hclust(hc_ward, k = k_final, border = "blue")
```

```{r corte-dendrograma}
# cortamos ambos arboles en k_final grupos
grupos_complete <- cutree(hc_complete, k = k_final)
grupos_ward     <- cutree(hc_ward,     k = k_final)

# comparamos las asignaciones de cada metodo con las de k-means
table(kmeans = km_final$cluster, ward = grupos_ward)
table(kmeans = km_final$cluster, complete = grupos_complete)
```

Ward es claramente el más parecido a k-means: las asignaciones coinciden en cerca del 85% de los casos (562 + 95 + 216 = 873 de 1.029 trabajadores caen en la combinación dominante de cada fila). Tiene lógica, porque Ward y k-means persiguen lo mismo: minimizar la varianza dentro de cada grupo. Complete linkage, en cambio, entrega grupos muy desbalanceados: junta a 771 trabajadores en un solo cluster gigante y reparte el resto en dos grupos chicos, mezclando perfiles que k-means y Ward sí distinguen. Para estos datos, Ward entrega los grupos más coherentes.

### e) Comparación de los clusters con Attrition

```{r clusters-attrition}
# tabla cruzada: cluster vs rotacion real (recien aqui usamos Attrition)
tabla_attr <- table(cluster = km_final$cluster,
                    Attrition = attr_train$Attrition)
tabla_attr

# proporcion de rotacion dentro de cada cluster
round(prop.table(tabla_attr, margin = 1), 3)
```

### f) Caracterización de cada cluster

```{r caracterizacion}
attr_train %>%
  mutate(cluster = km_final$cluster) %>%
  group_by(cluster) %>%
  summarise(
    n = n(),
    edad_prom = mean(Age),
    ingreso_prom = mean(MonthlyIncome),
    anios_empresa_prom = mean(YearsAtCompany),
    satisfaccion_prom = mean(as.numeric(JobSatisfaction)),
    prop_overtime = mean(OverTime == "Yes"),
    prop_attrition = mean(Attrition == "Yes")
  ) %>%
  mutate(across(where(is.numeric), ~ round(., 2)))
```

Los tres clusters describen perfiles bien distintos:

**Cluster 1 — perfil junior (n=579, el más numeroso):** trabajadores jóvenes (34,4 años en promedio), con el menor ingreso (≈$4.287), poca antigüedad (3,4 años) y la mayor proporción de horas extra (29%). Concentra la mayor rotación: un 20%.

**Cluster 2 — perfil senior (n=160):** el grupo de mayor edad (47,9 años), mayor ingreso (≈$15.548) y más años en la empresa (14,5). Tiene la menor rotación: solo 7%.

**Cluster 3 — perfil intermedio (n=290):** edad media (36,2 años), ingreso medio (≈$6.280) y antigüedad considerable (10,3 años), con rotación baja (9%).

Un detalle interesante: la satisfacción laboral promedio es casi igual en los tres grupos (≈2,7), así que no es lo que los distingue. La separación viene por el eje de seniority: edad, ingreso y antigüedad.

### g) ¿Algún cluster concentra mayor rotación?

Sí, claramente el cluster 1: su tasa de rotación (20%) casi triplica la de los otros dos (7% y 9%). Lo más notable es que el clustering nunca vio la variable Attrition y aun así redescubrió, por un camino totalmente independiente, el mismo perfil de riesgo que encontraron los modelos supervisados: trabajadores jóvenes, de bajos ingresos, con poca antigüedad y más horas extra.

### h) Interpretación organizacional

Los clusters funcionan como segmentos accionables para recursos humanos. En vez de aplicar políticas iguales para todos, la empresa podría enfocar la retención en el cluster 1, que además es el grupo más numeroso, con medidas como revisar los sueldos de entrada, limitar o compensar las horas extra y ofrecer planes de desarrollo de carrera temprana. El cluster 2 sugiere que la combinación de buen ingreso y trayectoria larga retiene por sí sola, y el cluster 3 muestra que pasada cierta antigüedad el riesgo cae harto. En conjunto, los primeros años parecen ser la ventana crítica para retener.

## 3.10 Discusión final del problema

### a) ¿Qué variables parecen más importantes para predecir rotación?

Triangulando las tres fuentes (gráficos de 3.2, odds ratios de 3.3 y las selecciones de AIC y lasso), la variable más importante es lejos OverTime: apareció fuerte en todas las técnicas (OR = 5,49 en el modelo logístico y el coeficiente más grande del lasso). Le siguen la satisfacción laboral y el involucramiento con el trabajo (protectores), el cargo (Sales Representative y Laboratory Technician como los de mayor riesgo), el estado civil soltero, los viajes frecuentes, y las variables de edad y antigüedad. Un hallazgo transversal fue que las variables de ingreso resultaron redundantes: tanto AIC como lasso las descartaron porque su información ya está contenida en el cargo y la experiencia.

### b) ¿Qué modelo tuvo mejor desempeño predictivo?

El modelo seleccionado por AIC fue el mejor en todas las métricas relevantes: mayor AUC (0,804), mayor sensibilidad (0,402) y mejor balanced accuracy (0,673). Ridge y lasso quedaron cerca en AUC pero con sensibilidades mucho peores, y el modelo basado en PCA fue lejos el peor (AUC 0,657, sensibilidad 0,012).

### c) ¿Qué modelo fue más interpretable?

El modelo logístico de 3.3 y el AIC son los más interpretables, porque permiten leer odds ratios variable por variable. En este problema se dio algo conveniente: el modelo AIC ganó al mismo tiempo en predicción y quedó entre los más interpretables, así que no hubo que sacrificar una cosa por la otra. Ridge (conserva todo) y el modelo PCA (coeficientes sobre combinaciones de variables) son los menos interpretables.

### d) ¿Qué aportó PCA al análisis?

PCA aportó principalmente como herramienta exploratoria: permitió resumir las 16 variables numéricas en ejes con significado (PC1 como seniority y PC2 como estabilidad versus movilidad laboral), sirvió de mapa 2D para visualizar a los trabajadores y los clusters, y mostró que la varianza está muy repartida (se necesitan 9 componentes para el 80%). Como herramienta predictiva, en cambio, fracasó: el modelo sobre componentes fue el peor de los cinco, en parte porque dejó fuera los predictores categóricos más importantes.

### e) ¿Qué aportó clustering al análisis?

El clustering identificó tres perfiles de trabajadores (junior, intermedio y senior) sin usar nunca la variable respuesta, y uno de ellos —el junior, con sueldos bajos y más horas extra— concentró una rotación del 20%, casi el triple que los otros. Esto validó por un camino independiente lo que encontraron los modelos supervisados, y además entregó segmentos concretos sobre los cuales recursos humanos podría actuar.

### f) Limitaciones del dataset para decisiones reales en RRHH

Vemos al menos cuatro limitaciones importantes:

1. **Los datos son una foto, no una película:** es información transversal, de un solo momento. Podemos ver asociaciones (sueldo bajo va junto con renuncia) pero no causalidad: no sabemos el orden de los hechos ni si hay factores no medidos detrás de ambas cosas.

2. **Es una sola organización, y encima es un dataset de demostración de IBM:** los patrones que encontramos no tienen por qué repetirse en otra empresa, otro rubro u otro país.

3. **Faltan variables que probablemente importan mucho:** no está el clima laboral real, la relación con la jefatura, las ofertas externas que recibió cada persona, ni su situación familiar. Cosas que en la vida real suelen pesar harto en una renuncia.

4. **No hay dimensión temporal:** no sabemos cuándo renunció cada persona ni cómo evolucionaron sus condiciones antes de irse.

### g) Precauciones éticas antes de usar un modelo de rotación

Antes de usar un modelo así en una organización real habría que considerar al menos esto:

1. **Riesgo de profecía autocumplida:** si la empresa trata distinto a quien el modelo marca como "riesgo de fuga" (menos inversión, menos ascensos, menos capacitación), puede terminar provocando exactamente la renuncia que quería evitar.

2. **Para qué se usa:** el mismo modelo sirve para apoyar (mejorar las condiciones del grupo de riesgo) o para castigar (no contratar o no promover perfiles "riesgosos"). Debería usarse solo para lo primero.

3. **Sesgos y discriminación:** el modelo usa edad, género y estado civil. Tomar decisiones laborales basadas en esas variables puede ser discriminatorio e incluso ilegal; habría que evaluar excluirlas.

4. **El modelo se equivoca harto:** nuestras matrices de confusión muestran que incluso el mejor modelo detectó menos de la mitad de las renuncias reales, y cada falso positivo es una persona real mal etiquetada. El modelo debería ser un insumo más para las decisiones, nunca un decisor automático.

5. **Transparencia:** los trabajadores deberían saber que sus datos se usan para esto, y las predicciones deberían manejarse con confidencialidad.
