---
title: "Tarea 2 Mineria"
author: "Agustin Vilches"
date: "`r Sys.Date()`"
output: pdf_document
---

```{r setup, include=FALSE}
knitr::opts_chunk$set(echo = TRUE)
```

```{r packages, echo=FALSE}
# Instalación de paquetes
packages <- c(
  "tidyverse",
  "tidymodels",
  "glmnet",
  "MASS",
  "broom",
  "pROC",
  "yardstick",
  "palmerpenguins",
  "titanic",
  "modeldata",
  "factoextra",
  "cluster",
  "ggrepel"
)

installed <- rownames(installed.packages())
to_install <- setdiff(packages, installed)

if (length(to_install) > 0) {
  install.packages(
    to_install,
    repos = "https://cloud.r-project.org",
    dependencies = c("Depends", "Imports")
  )
}
# Carga de paquetes
library(tidyverse)
library(tidymodels)
library(glmnet)
library(MASS)
library(broom)
library(pROC)
library(yardstick)
library(palmerpenguins)
library(titanic)
library(modeldata)
library(factoextra)
library(cluster)
library(ggrepel)
```

# Problema 1

### 1.1 Exploración y limpieza

a)  Cargue el dataset y describa sus dimensiones, tipos de variables y porcentaje de valores perdidos por columna.

```{r Inciso 1.1.a)}
# Para conocer dimensiones y tipos de variables:
glimpse(titanic_train)

# Para calcular el porcentaje de valores perdidos por columna
titanic_train %>%
  summarise(across(everything(), ~ mean(is.na(.) | as.character(.) == "") * 100)) %>%
  pivot_longer(cols = everything(), names_to = "Variable", values_to = "Porcentaje_Faltantes") %>%
  arrange(desc(Porcentaje_Faltantes))
```

> El dataset consta de 12 columnas con 891 filas, dónde el comando `glimpse()` nos permite ver que `PassengerId, Survived, Pclass, SibSp, Parch, Fare` son variables numéricas, `Name, Sex, Ticket, Cabin, Embarked` son variables de texto. La única columna que presenta pérdida de datos es `Age`, con casi un 20% de sus datos perdidos. Por otro lado, en `Embarked, Cabin` existen datos vacíos que no necesariamente son perdidos, pero indican falta de información, dónde `Embarked` tiene un 0.22% de datos vacíos, y `Cabin` un 77.1% de datos vacíos.

b)Limpie los datos considerando al menos las variables: `Survived, Pclass, Sex, Age, SibSp, Parch, Fare, Embarked`

```{r Inciso 1.1.b}
# Limpiar el dataset:
titanic_clean <- titanic_train %>%
  dplyr::select(Survived, Pclass, Sex, Age, SibSp, Parch, Fare, Embarked) %>%
  mutate(Embarked = na_if(Embarked, "")) %>%
  drop_na(Embarked) %>%
  mutate(Age = if_else(is.na(Age), median(Age, na.rm = TRUE), Age))

summary(titanic_clean)
```

Se decidió

c)  Justifique cómo manejará los valores perdidos, especialmente en `Age` y `Embarked`.

Como pudimos observar en el inciso a. la variable `Age` tiene casi un 20% de datos perdidos (`NA`). Simplemente eliminar esas filas sería una pérdida considerable de información, por lo que se decide rellenar esos valores con la mediana de los valores disponibles. Se prefiere la mediana sobre el promedio porque no se deja afectar por outliers.

Y como la variable `Embarked` solo tiene un 0.22% de sus valores vacíos, por lo que se decide convertir esos valores `""` a `NA` y luego eliminarlos, ya que estos solo solo representan 2 filas de un total de 891.

d)  Transforme las variables categóricas en factores cuando corresponda. \> De la exploración inicial del inciso a. notamos que las variables `Survived, Pclass, Sex, Embarked` son variables categóricas, y por lo tanto cada una debe ser transformada a factor.

```{r Inciso 1.1.d}
titanic_clean <- titanic_clean %>%
  mutate(across(c(Survived, Pclass, Sex, Embarked), as.factor))

# glimpse para verificar
glimpse(titanic_clean)
```

Con esto, las variables pasan a factores y se reconocen como:

- `Survived`: 0 no sobrevivió; 1 si lo hizo
- `Pclass`: 1 para primera clase; 2 para segunda; 3 para tercera
- `Sex`: 0 para hombre; 1 para mujer
- `Embarked`: 0 para puerto C; 1 para puerto Q; 2 para puerto S

### Inciso 1.2: Visualización Exploratoria con ggplot

Crear visualizaciones con ggplot2 incluyendo:

a.  Supervivencia según sexo
Para visualizar mejor la comparación entre estas dos variables categóricas usaremos gráficos de barras, y como en este caso deseamos visualizar una proporción, usamos `position=fill` para estandarizar los grupos.
```{r Inciso 1.2.a}
plot_a <- ggplot(titanic_clean, aes(x = Sex, fill = Survived)) +
  geom_bar(position = "fill", alpha = 0.8) +
  scale_fill_manual(values = c("0" = "salmon", "1" = "steelblue"), labels = c("No", "Sí")) +
  labs(title = "Supervivencia por Sexo", y = "Proporción", x = "Sexo", fill = "¿Sobrevivió?") +
  theme_minimal()

plot_a
```

Se observa una gran diferencia entre la proporción de mujeres que sobrevivieron a la de hombres que sobrevivieron.

b.  Supervivencia según clase
Al igual que el inciso anterior, buscamos estandarizar grupos al comparar variables categóricas, una vez más usamos gráficos de barras con `fill`.
```{r Inciso 1.2.b}
plot_b <- ggplot(titanic_clean, aes(x = Pclass, fill = Survived)) +
  geom_bar(position = "fill", alpha = 0.8) +
  scale_fill_manual(values = c("0" = "salmon", "1" = "steelblue"), labels = c("No", "Sí")) +
  labs(title = "Supervivencia por Clase", y = "Proporción", x = "Clase del Ticket", fill = "¿Sobrevivió?") +
  theme_minimal()

plot_b
```

Existe una relación directa entre el estatus socioeconómico y la supervivencia. Los pasajeros de 1ra clase (`Pclass = 1`) tienen la mayor tasa de supervivencia, seguidos por la 2da clase, mientras que la inmensa mayoría de los pasajeros de 3ra clase no sobrevivió. Esto indica de forma tentativa que `Pclass` será una variable útil a la hora de predecir.

c.  Distribución de edad según supervivencia
Buscamos comparar una variable numérica contra una categórica, y como se pide una distribución, necesitamos un gráfico que permita mostrar de forma continua como se distribuyen los datos. Para ello, un gráfico de densidad permite mostrar claramente la distribución de edad. 
```{r Inciso 1.2.c}
plot_c <- ggplot(titanic_clean, aes(x = Age, fill = Survived)) +
  geom_density(alpha = 0.8) +
  scale_fill_manual(values = c("0" = "salmon", "1" = "steelblue"), labels = c("No", "Sí")) +
  labs(title = "Distribución de Edad", y = "Densidad", x = "Edad", fill = "¿Sobrevivió?") +
  theme_minimal()

plot_c
```

Aunque las curvas de densidad son similares en el centro (adultos), hay un pico muy marcado en la curva azul (sobrevivientes) a la izquierda del gráfico, correspondiente a las edades entre 0 y 10 años. Esto indica que ser un niño pequeño aumentaba considerablemente las probabilidades de sobrevivir.

d.  Relación entre tarifa pagada, `Fare` y supervivencia  
Una vez más comparamos variable categórica vs numérica, pero en esta ocasión nos enfrentamos a datos muy dispersos, dónde la variable `Fare` presenta outliers extremos como una tarifa de 512 (como puede ser vista en el inciso 1.1.b). Por lo tanto, nuestra mejor opción para visualizar es un boxplot, donde además es necesario hacer un ajuste a la escala del eje Y, ya que como fue mencionado, hay pasajeros que pagaron grandes tarifas, con el propósito de permitir una mejor lectura de los datos.

```{r Inciso 1.2.d}
plot_d <- ggplot(titanic_clean, aes(x = Survived, y = Fare, fill = Survived)) +
  geom_boxplot(alpha = 0.7) +
  scale_y_log10() +
  scale_fill_manual(values = c("0" = "salmon", "1" = "steelblue")) +
  scale_x_discrete(labels = c("0" = "No", "1" = "Sí")) +
  labs(title = "Tarifa pagada vs Supervivencia", y = "Tarifa (Escala Log)", x = "¿Sobrevivió?") +
  theme_minimal() +
  theme(legend.position = "none")

plot_d
```

La caja azul (sobrevivientes) está notablemente más arriba que la caja roja en el eje Y (Tarifa). Quienes sobrevivieron pagaron, en mediana, tarifas mucho más altas. Es altamente probable que esta variable esté fuertemente correlacionada con `Pclass`, pero confirma que el poder adquisitivo influyó en el rescate.

### Inciso 1.3: Modelo Logístico Base
Ajustar un modelo de predicción logística con los predictores:
`Pclass, Sex, Age, SibSp, Parch, Fare, Embarked`
Responder:
a) ¿Qué variables son estadísticamente significativas?
b) Interprete al menos cuatro coeficientes usando odds ratios.
c) ¿Qué significa un odds ratio mayor que 1? ¿Y menor que 1?
d) ¿Qué limitaciones tiene interpretar significancia estadística sin evaluar desempeño predictivo?
```{r modelo logístico base}
modelo_base <- glm(Survived ~ Pclass + Sex + Age + SibSp + Parch + Fare + Embarked, data = titanic_clean, family = "binomial")

summary(modelo_base)

# Calculamos los Odds Ratios
# round() es solo para que los números no salgan con tantos decimales
round(exp(coef(modelo_base)), 3)
```
a. 
