---
title: "Tarea 2 Mineria"
author: "Agustin Vilches"
date: "`r Sys.Date()`"
output: pdf_document
---

```{r setup, include=FALSE}
knitr::opts_chunk$set(echo = TRUE)
```

```{r packages}
# Instalación de paquetes
packages <- c(
  "tidyverse",
  "tidymodels",
  "glmnet",
  "MASS",
  "broom",
  "pROC",
  "yardstick",
  "palmerpenguins",
  "titanic",
  "modeldata",
  "factoextra",
  "cluster",
  "ggrepel"
)

installed <- rownames(installed.packages())
to_install <- setdiff(packages, installed)

if (length(to_install) > 0) {
  install.packages(
    to_install,
    repos = "https://cloud.r-project.org",
    dependencies = c("Depends", "Imports")
  )
}
# Carga de paquetes
library(tidyverse)
library(tidymodels)
library(glmnet)
library(MASS)
library(broom)
library(pROC)
library(yardstick)
library(palmerpenguins)
library(titanic)
library(modeldata)
library(factoextra)
library(cluster)
library(ggrepel)
```

# Problema 1

### 1.1 Exploración y limpieza
a)  Cargue el dataset y describa sus dimensiones, tipos de variables y porcentaje de valores perdidos por columna.
```{r Inciso 1.1 a)}
# Para conocer dimensiones y tipos de variables:
glimpse(titanic_train)

# Para calcular el porcentaje de valores perdidos por columna
titanic_train %>%
  summarise(across(everything(), ~ mean(is.na(.)) * 100)) %>%
  pivot_longer(cols = everything(), names_to = "Variable", values_to = "Porcentaje_NA") %>%
  arrange(desc(Porcentaje_NA))
```
> El dataset consta de 12 columnas con 891 filas, dónde existen variables numéricas y de texto, y la única columna que presenta pérdida de datos es `Age`, con casi un 20% de sus datos perdidos.

b)Limpie los datos considerando al menos las variables:
`Survived, Pclass, Sex, Age, SibSp, Parch, Fare, Embarked`
